---
title: "Datenvisualisierung mit ggplot2 – Tag 1"
subtitle: "Daten, Aesthetics & Geometrien"
format:
  html:
    toc: true
    toc-title: "Tag 1 – Inhalte"
    toc-location: left
    toc-depth: 2

sidebar: workshop2
---

# Ankommen & Überblick
___
Willkommen zum Workshop „Datenvisualisierung mit ggplot2" 👋  
An Tag 1 legen wir das Fundament – theoretisch und praktisch.

**Ziele für heute**

- verstehen, **warum** Datenvisualisierung wichtig ist
- die **Grammatik der Grafiken** als roten Faden kennenlernen
- die ersten drei Schichten praktisch umsetzen: **Data → Aesthetics → Geometries**

___

**Bevor wir starten, laden wir alle benötigten Pakete und den Datensatz.**

➡️ **[Workshop-Datensatz herunterladen (CSV)](../ws2/assets/data/datensatz_workshop.csv)**  
➡️ **[Workshop-Datensatz herunterladen (SPSS)](../ws2/assets/data/spss_datensatz_workshop.sav)**

Hier kannst du das **Codebuch** zum Datensatz runterladen, für eine **bessere Übersicht**, über die Variablen im Datensatz.

➡️ **[Codebuch Workshop Datensatz (PDF)](../ws2/assets/data/codebook_workshop_datensatz.pdf)**


::: callout-tip
## **Setup: Pakete & Daten laden**

```{r}
#| echo: true
#| warning: false
#| message: false

library(tidyverse)  # enthält ggplot2
library(haven)
library(sjmisc)
library(naniar)

df <- read_csv("assets/data/datensatz_workshop.csv")

df <- df |>
  mutate(
    # ── Skalenwerte (Distress & Soziale Ungleichheit) ──────────────────
    # Invertierte Items umkodieren (1=Immer → 5=Nie, hohe Werte = mehr Distress)
    hs04_r   = rec(hs04, rec = "rev"),   # Hetze/Zeitdruck
    hs05_r   = rec(hs05, rec = "rev"),   # Niedergeschlagen
    hs09_r   = rec(hs09, rec = "rev"),   # Einsam
    # Distress-Summenwert: 5 (kein Distress) bis 25 (hoher Distress)
    distress = hs04_r + hs05_r + hs06 + hs07 + hs09_r,
    
    # Soziale Ungleichheit: alle Items invertieren (hohe Werte = Akzeptanz)
    im17_r   = 5 - im17,
    im18_r   = 5 - im18,
    im19_r   = 5 - im19,
    im20_r   = 5 - im20,
    im21_r   = 5 - im21,
    soz_u    = im17_r + im18_r + im19_r + im20_r + im21_r,
    
    # ── Faktoren ──────────────────────────────────────────────────────
    geschlecht = factor(sex,
      levels = c(1, 2),
      labels = c("Männlich", "Weiblich")
    ),
    
    # Altersgruppen
    altersgruppe = factor(agec,
      levels = 1:6,
      labels = c("18–29", "30–44", "45–59", "60–74", "75–89", "90+")
    ),
    
    # Bildungsniveau (ISCED 1997)
    bildung = factor(isced97,
      levels = 1:6,
      labels = c("Primär", "Niedrig", "Mittel", "Post-Sek.", "Tertiär I", "Tertiär II")
    ),
    
    # Erwerbsstatus
    erwerbsstatus = factor(work,
      levels = 1:4,
      labels = c("Vollzeit", "Teilzeit", "Nebenher", "Nicht erwerb.")
    ),
    
    # Wohnort (Selbstbeschreibung)
    wohnort = factor(gs01,
      levels = 1:5,
      labels = c("Großstadt", "Vorort", "Mittel-/Kleinstadt", "Dorf", "Einzelhaus")
    ),
    
    # Erhebungsgebiet Ost/West
    gebiet = factor(
      eastwest,
      levels = 1:2,
      labels = c("West", "Ost")
    ),
    
    # Subjektiver allgemeiner Gesundheitszustand
    gesundheit = factor(hs01,
      levels = 1:5,
      labels = c("Sehr gut", "Gut", "Zufriedenstellend", "Weniger gut", "Schlecht"),
      ordered = TRUE
    ),
    
    # Subjektive Schichteinstufung
    schicht = factor(id02,
      levels = 1:5,
      labels = c("Unterschicht", "Arbeiterschicht", "Mittelschicht",
                 "Ob. Mittelschicht", "Oberschicht"),
      ordered = TRUE
    ),
    
    # Lebenszufriedenheit: negative Codes → NA
    lebenszuf = ls01,
    
    # Sozioökonomischer Index des beruflichen Status (aus Einkommen, Bildung und Beruf)
    sei = isei08
  ) |>
  drop_na(distress, soz_u, geschlecht)
```
:::

___

# Was ist Datenvisualisierung?
___

Datenvisualisierung ist die **grafische Darstellung von Daten und Informationen**.

Statt Zahlen in langen Tabellen zu lesen, werden Daten in **visuelle Formen** übersetzt:  
Punkte, Balken, Linien, Flächen – Darstellungen, die unser Gehirn schneller und intuitiver verarbeiten kann als rohe Zahlenwerte.

Das klingt zunächst simpel. Aber Datenvisualisierung ist weit mehr als „Daten hübsch machen".

## Ziele der Datenvisualisierung

Eine gute Visualisierung verfolgt klare Ziele:

**Verständliche Repräsentation von Daten**  
Komplexe Zusammenhänge, Verteilungen oder Muster werden durch eine Grafik  
auf einen Blick erfassbar – ohne dass man Zahlen mühsam interpretieren muss.

**Übersichtliche Repräsentation von Daten**  
Große Datenmengen lassen sich in einer einzigen Abbildung komprimieren und  
strukturiert darstellen, anstatt in hunderten Zeilen einer Tabelle zu verschwinden.

**Visualisierung als Teil der Analyse und Kommunikation**  
Grafiken sind kein Anhang zur Analyse – sie sind ein zentraler Bestandteil davon.  
Sie helfen sowohl beim **Verstehen** der eigenen Daten als auch beim **Vermitteln**  
von Ergebnissen an andere.

::: callout-note
## Merksatz

> „The simple graph has brought more information to the data analyst's mind  
> than any other device." — *John Tukey*

Grafiken sind **Denkwerkzeuge** – nicht nur Präsentationsmittel.
:::

# Warum Datenvisualisierung?
___

Es gibt vier zentrale Gründe, warum Datenvisualisierung in der empirischen Forschung  
unverzichtbar ist. Zu jedem Grund schauen wir uns direkt ein konkretes Beispiel an.

## 1. Verständnis der Daten

Bevor wir Hypothesen testen oder Modelle rechnen, müssen wir unsere Daten **kennen und verstehen**.  
Wie sind Variablen verteilt? Gibt es ungewöhnliche Muster? Sind die Daten überhaupt so, wie wir sie erwartet haben?

Eine Grafik beantwortet diese Fragen in Sekunden – eine Tabelle mit Kennwerten oft nicht.

```{r}
#| echo: false
#| warning: false
#| fig-width: 8
#| fig-height: 4
#| fig-cap: "Histogramm und Boxplot des Distress-Scores. Beide Grafiken zeigen auf einen Blick: Die Verteilung ist leicht rechtsschief, es gibt vereinzelte hohe Ausreißer."

library(patchwork)

p_hist <- ggplot(data = df, aes(x = distress)) +
  geom_histogram(binwidth = 2, fill = "steelblue", color = "white") +
  labs(title = "Verteilung des Distress-Scores",
       x = "Distress-Score", y = "Häufigkeit") +
  theme_minimal() +
  theme(plot.title = element_text(face = "bold", size = 11))

p_box <- ggplot(data = df, aes(y = distress)) +
  geom_boxplot(fill = "steelblue", alpha = 0.7) +
  labs(title = "Boxplot Distress", y = "Distress-Score") +
  theme_minimal() +
  theme(plot.title = element_text(face = "bold", size = 11),
        axis.text.x = element_blank(), axis.ticks.x = element_blank())

p_hist | p_box
```

::: callout-note
## **Was sehen wir hier?**

Mit einem Histogramm und einem Boxplot erkennen wir sofort:

- Die **meisten Personen** haben eher niedrige Distress-Werte
- Es gibt **Ausreißer** mit sehr hohen Werten
- Die Verteilung ist **rechtsschief** – das wäre aus einem Mittelwert allein nicht erkennbar

Dieses Wissen ist wichtig, bevor wir statistische Tests rechnen.
:::

## 2. Kommunikation

Forschungsergebnisse müssen anderen vermittelt werden – Kommiliton:innen, Gutachter:innen,  
der Öffentlichkeit oder Entscheidungsträger:innen.  
Eine gut gestaltete Grafik transportiert Befunde oft **klarer und schneller** als eine Tabelle.

```{r}
#| echo: false
#| warning: false
#| fig-width: 7
#| fig-height: 4
#| fig-cap: "Vergleich des mittleren Distress-Scores nach Bildungsniveau. Die Grafik zeigt auf einen Blick, dass Personen mit niedrigerem Bildungsniveau tendenziell höhere Distress-Werte berichten."

df |>
  filter(!is.na(bildung)) |>
  group_by(bildung) |>
  summarise(
    m  = mean(distress, na.rm = TRUE),
    se = sd(distress, na.rm = TRUE) / sqrt(n())
  ) |>
  ggplot(aes(x = bildung, y = m, fill = bildung)) +
  geom_col(alpha = 0.85) +
  geom_errorbar(aes(ymin = m - se, ymax = m + se), width = 0.25) +
  scale_fill_brewer(palette = "Blues", direction = 1) +
  labs(
    title   = "Mittlerer Distress nach Bildungsniveau",
    subtitle = "Mittelwert mit Standardfehler",
    x       = "Bildungsabschluss (ISCED)",
    y       = "Distress-Score (Mittelwert)",
    caption = "Eigene Darstellung | Workshop-Datensatz"
  ) +
  theme_minimal() +
  theme(
    plot.title  = element_text(face = "bold", size = 11),
    legend.position = "none",
    axis.text.x = element_text(angle = 20, hjust = 1)
  )
```

::: callout-note
## **Was sehen wir hier?**

Dieser Befund könnte auch als Tabelle mit Mittelwerten und Standardfehlern präsentiert werden –  
aber die Grafik macht das **Muster sofort sichtbar**: Bildung und Distress hängen zusammen.  
Leser:innen erfassen das ohne jede statistische Vorkenntnisse.
:::

## 3. Entscheidungsfindung

Visualisierungen helfen nicht nur beim Verstehen von Daten – sie unterstützen auch  
konkrete **Entscheidungen**: Welche Gruppe braucht besondere Aufmerksamkeit?  
Wo liegen Unterschiede? Welche Zusammenhänge sind relevant?

```{r}
#| echo: false
#| warning: false
#| fig-width: 8
#| fig-height: 4
#| fig-cap: "Zusammenhang zwischen Alter und Distress, getrennt nach Geschlecht. Für jede Gruppe ist ein eigener linearer Trend eingezeichnet."

df |>
  ggplot(aes(x = age, y = distress, color = geschlecht)) +
  geom_point(alpha = 0.2, size = 1.5) +
  geom_smooth(method = "lm", se = TRUE, linewidth = 1) +
  scale_color_brewer(palette = "Set1") +
  labs(
    title   = "Alter und Distress nach Geschlecht",
    subtitle = "Linearer Trend mit 95%-Konfidenzintervall",
    x       = "Alter (in Jahren)",
    y       = "Distress-Score",
    color   = "Geschlecht",
    caption = "Eigene Darstellung | Workshop-Datensatz"
  ) +
  theme_minimal() +
  theme(
    plot.title = element_text(face = "bold", size = 11),
    legend.position = "bottom"
  )
```

::: callout-note
## **Was sehen wir hier?**

Die Grafik zeigt auf einen Blick:

- Bei welcher Gruppe steigt Distress mit dem Alter stärker an?
- Wo unterscheiden sich die Gruppen besonders deutlich?
- Lohnt es sich, diese Gruppen getrennt zu analysieren?

Solche Entscheidungen lassen sich auf Basis einer Grafik viel schneller und sicherer treffen  
als auf Basis von Tabellen mit Mittelwerten.
:::

## 4. Fehlererkennung

Daten aus Fragebögen, Messungen oder Datenbanken enthalten fast immer **Fehler**:  
falsch kodierte Werte, vergessene Umkodierungen, unplausible Ausreißer oder  
fehlerhafte Dateneingaben. Visualisierungen machen solche Probleme **sofort sichtbar**.

```{r}
#| echo: false
#| warning: false
#| fig-width: 8
#| fig-height: 4
#| fig-cap: "Streudiagramm zweier Skalenvariablen. Ungewöhnliche Cluster oder Ausreißer – z. B. Werte weit außerhalb des gültigen Bereichs – fallen in einer Grafik sofort auf."

df |>
  ggplot(aes(x = distress, y = soz_u)) +
  geom_point(alpha = 0.25, color = "steelblue", size = 1.5) +
  geom_smooth(method = "lm", se = FALSE, color = "darkred", linewidth = 1) +
  labs(
    title   = "Distress und Soziale Ungleichheit",
    subtitle = "Streudiagramm zur Plausibilitätsprüfung",
    x       = "Distress-Score",
    y       = "Einstellung zu sozialer Ungleichheit",
    caption = "Eigene Darstellung | Workshop-Datensatz"
  ) +
  theme_minimal() +
  theme(plot.title = element_text(face = "bold", size = 11))
```

::: callout-note
## **Was sehen wir hier?**

Bevor wir mit einer Analyse loslegen, schauen wir uns die Rohdaten an:

- Gibt es Punkte weit außerhalb des erwarteten Bereichs? → mögliche **Eingabefehler**
- Gibt es seltsame Cluster? → mögliche **Kodierungsfehler**
- Sieht die Verteilung plausibel aus? → **Plausibilitätsprüfung**

Ein kurzer Blick auf ein Streudiagramm kann Stunden der Fehlersuche ersparen.
:::

::: callout-warning
## **Was macht eine gute Visualisierung aus?**

Eine gute Grafik ist:

- **korrekt** → sie stellt die Daten wahrheitsgemäß dar (keine abgeschnittenen Achsen, keine 3D-Effekte)
- **klar** → sie ist auf den ersten Blick verständlich
- **vollständig** → sie enthält alle notwendigen Informationen: Titel, Achsenbeschriftungen, Quelle
- **sparsam** → sie zeigt nur, was für die Aussage nötig ist – kein „chart junk"
:::

::: {.callout-note collapse="true"}
## 📎 **Exkurs: Das Anscombe-Quartett**

Ein klassisches Beispiel aus der Statistik zeigt eindrucksvoll, warum Visualisierung unverzichtbar ist.

Francis Anscombe konstruierte 1973 vier Datensätze, die **nahezu identische statistische Kennwerte** haben:

| Kennwert | Wert |
|---|---|
| Mittelwert von x | 9.0 |
| Mittelwert von y | 7.5 |
| Varianz von x | 11.0 |
| Varianz von y | 4.12 |
| Korrelation (x, y) | 0.816 |
| Regressionsgerade | y = 3 + 0.5x |

Würde man nur diese Tabelle sehen, würde man denken: „Die vier Datensätze sind gleich."  
Doch ein Blick auf die Grafiken zeigt etwas völlig anderes:

```{r}
#| echo: false
#| warning: false
#| fig-width: 8
#| fig-height: 6

anscombe_long <- anscombe |>
  mutate(id = row_number()) |>
  pivot_longer(-id,
    names_to  = c(".value", "set"),
    names_pattern = "([xy])(\\d)"
  ) |>
  mutate(set = paste("Datensatz", set))

ggplot(anscombe_long, aes(x = x, y = y)) +
  geom_point(size = 3, color = "steelblue") +
  geom_smooth(method = "lm", se = FALSE, color = "darkred", linewidth = 0.8) +
  facet_wrap(~ set) +
  labs(
    title    = "Das Anscombe-Quartett",
    subtitle = "Vier Datensätze – identische Kennwerte, völlig unterschiedliche Strukturen",
    x = "x", y = "y",
    caption  = "Anscombe (1973)"
  ) +
  theme_minimal() +
  theme(
    plot.title    = element_text(size = 13, face = "bold"),
    plot.subtitle = element_text(size = 10, color = "gray40"),
    strip.text    = element_text(face = "bold")
  )
```

**Was zeigen uns die vier Datensätze?**

- **Datensatz 1** → klassischer linearer Zusammenhang, gut geeignet für eine Regression
- **Datensatz 2** → deutlich nichtlinearer Zusammenhang – eine Regressionslinie ist hier **irreführend**
- **Datensatz 3** → ein einzelner **Ausreißer** verzerrt die gesamte Regressionslinie
- **Datensatz 4** → alle Punkte liegen auf einer Geraden, außer einem einzigen **Hebelwert** – die Korrelation entsteht durch genau diesen einen Punkt

Hätten wir nur die Kennwerte betrachtet, hätten wir bei allen vier Datensätzen dieselbe Schlussfolgerung gezogen. Die Visualisierung zeigt: Das wäre in drei von vier Fällen **falsch** gewesen.

👉 **Schau dir deine Daten immer zuerst grafisch an – bevor du Kennwerte berechnest oder Modelle formulierst.**
:::

___

# Was ist ggplot2?
___

`ggplot2` ist ein R-Paket zur **Datenvisualisierung** und Teil des `tidyverse`.  
Es wurde von Hadley Wickham entwickelt und basiert auf der  
**„Grammar of Graphics"** von Leland Wilkinson (2005).

Die Idee dahinter: So wie Sprache nach grammatikalischen Regeln aufgebaut ist,  
folgen auch Grafiken einer **Grammatik** – einem System aus Schichten und Regeln,  
das beschreibt, wie Daten in visuelle Elemente übersetzt werden.

**Warum ggplot2?**

- **konsistente Syntax** → einmal verstanden, auf alle Grafiken anwendbar
- **schichtweiser Aufbau** → Grafiken Schritt für Schritt aufbauen und anpassen
- **enorme Flexibilität** → von einfachen Histogrammen bis zu publikationsreifen Abbildungen
- **aktives Ökosystem** → hunderte Erweiterungspakete verfügbar
- **Standard in der Wissenschaft** → in den Sozialwissenschaften, Psychologie, Epidemiologie und vielen anderen Feldern weit verbreitet

::: callout-note
## **Einordnung**

`ggplot2` ist das meistgenutzte Visualisierungspaket in R.  
Wer `ggplot2` beherrscht, kann nahezu jeden Diagrammtyp erstellen –  
von explorativen Rohdaten-Plots bis zu publizierten Abbildungen.
:::

# Die Grammatik der Grafiken
___

Das Herzstück von `ggplot2` ist die **Grammar of Graphics** –  
ein Schichtenmodell (Layers), das beschreibt, aus welchen Bausteinen eine Grafik besteht.

Jede Grafik kann sich aus aus **sieben Layers** zusammensetzen,  
die von unten nach oben aufgebaut werden:

| Layer | Funktion |
|---|---|
| 🗂️ **Data** | Der Datensatz, der visualisiert werden soll |
| 🎨 **Aesthetics** | Mapping von Variablen auf visuelle Eigenschaften (x, y, Farbe, …) |
| 📐 **Geometries** | Die geometrische Form der Darstellung (Punkte, Balken, Linien, …) |
| 🔲 **Facets** | Aufteilen der Grafik in Teilgrafiken nach Gruppen |
| 📊 **Statistics** | Statistische Transformationen (Mittelwerte, Regressionslinien, …) |
| 📏 **Coordinates** | Das Koordinatensystem (kartesisch, polar, …) |
| 🖌️ **Theme** | Das visuelle Design (Hintergrund, Schrift, Gitterlinien, …) |

::: callout-important
## **Der rote Faden durch beide Tage**

Wir arbeiten uns **Schicht für Schicht** durch dieses Modell:

- **Tag 1** → 🗂️ Data → 🎨 Aesthetics → 📐 Geometries
- **Tag 2** → 🔲 Facets → 📊 Statistics → 📏 Coordinates → 🖌️ Theme

Am Ende kannst du jede Schicht bewusst einsetzen und weißt genau, welche Stellschraube welchen Teil der Grafik beeinflusst.
:::

## Wie sieht das im Code aus?

Die Grundstruktur eines `ggplot2`-Befehls folgt immer demselben Muster:

```{r}
#| echo: true
#| eval: false

ggplot(data = DATENSATZ, aes(x = VARIABLE_X, y = VARIABLE_Y)) +  # Data + Aesthetics
  geom_DIAGRAMMTYP() +                                            # Geometries
  facet_wrap(~ GRUPPENVARIABLE) +                                 # Facets
  stat_TRANSFORMATION() +                                         # Statistics
  coord_SYSTEM() +                                                # Coordinates
  theme_DESIGN()                                                  # Theme
```

::: callout-note
## **Der `+`-Operator**

In `ggplot2` werden Schichten mit **`+`** verbunden – nicht mit der Pipe `|>`.  
Das `+` muss immer am **Ende der Zeile** stehen, nie am Anfang.

```{r}
#| echo: true
#| eval: false

# ✅ richtig
ggplot(data = df, aes(x = age)) +
  geom_histogram()

# ❌ falsch – + am Anfang der Zeile
ggplot(data = df, aes(x = age))
  + geom_histogram()
```
:::

In der Praxis braucht man **nicht immer alle Schichten**. Pflicht sind nur die ersten drei: **Data, Aesthetics, Geometries**. Alle anderen sind optional und werden je nach Bedarf ergänzt.

___

# 🗂️ Layer 1: Data
___

Der unterste Layer ist die **Datenschicht** – sie legt fest welcher Datensatz visualisiert wird.

In `ggplot2` wird der Datensatz als erstes Argument an `ggplot()` übergeben:

```{r}
#| echo: true
#| warning: false

ggplot(data = df)
```

Das Ergebnis ist eine **leere Leinwand** – denn wir haben noch nicht gesagt, welche Variablen wir darstellen wollen und in welcher Form.

::: callout-note
## **Was passiert hier?**

`ggplot(data = df)` erstellt eine leere „Leinwand".  
R weiß jetzt, **womit** wir arbeiten – aber noch nicht, **was** gezeigt werden soll.  
Das kommt in den nächsten Schichten.
:::

## Daten vorbereiten vor dem Plotten

Häufig bereiten wir Daten **direkt vor dem Plot** mit einer Pipe auf – z. B. um fehlende Werte zu entfernen oder Gruppen zu filtern:

```{r}
#| echo: true
#| warning: false

df |>
  ggplot(aes(x = distress))
```

::: callout-tip
## **Pipe in ggplot2**

Man kann die `tidyverse`-Pipe `|>` nutzen, um Daten direkt in `ggplot()` zu leiten.  
Das ist besonders praktisch bei schnellen explorativen Grafiken.

Aber Achtung: **Innerhalb** der `ggplot()`-Funktion gilt wieder `+`, nicht `|>`.
:::

___

# 🎨 Layer 2: Aesthetics
___

Die zweite Schicht legt fest, **welche Variablen auf welche visuellen Eigenschaften gemappt** werden.  
Das geschieht über die Funktion `aes()` – kurz für *aesthetics*.

`aes()` ist der **Übersetzer** zwischen deinen Daten und der Grafik:  
Es verbindet Variablen mit Positionen, Farben, Formen und Größen.

```{r}
#| echo: true
#| warning: false

ggplot(data = df, aes(x = age, y = distress))
```

Jetzt hat das Koordinatensystem **Achsen** – aber noch keine sichtbaren Datenpunkte.  
Das liegt daran, dass wir noch kein **Geom** angegeben haben.

## Die wichtigsten Aesthetics

::: callout-note
## **Aesthetic-Überblick**

| Aesthetic | Beschreibung | Beispiel |
|-----------|--------------|---------|
| `x` | Position auf der x-Achse | `aes(x = age)` |
| `y` | Position auf der y-Achse | `aes(y = distress)` |
| `color` | Farbe von Punkten, Linien, Rändern | `aes(color = geschlecht)` |
| `fill` | Füllfarbe von Flächen (Balken, Boxen) | `aes(fill = bildung)` |
| `size` | Größe von Punkten | `aes(size = age)` |
| `shape` | Form von Punkten | `aes(shape = geschlecht)` |
| `alpha` | Transparenz | `aes(alpha = distress)` |
| `linetype` | Linientyp (solid, dashed…) | `aes(linetype = gruppe)` |
:::

## Global vs. lokal

Aesthetics können **global** (für alle Geome) oder **lokal** (nur für ein Geom) gesetzt werden:

```{r}
#| echo: true
#| eval: false

# Global: color gilt für geom_point() UND geom_smooth()
df |>
ggplot(
  aes(x = age, y = distress, color = geschlecht)) +
  geom_point() +
  geom_smooth(method = "lm", se = FALSE)

# Lokal: color gilt nur für geom_point()

df |>
ggplot(
  aes(x = age, y = distress)) +
  geom_point(aes(color = geschlecht)) +
  geom_smooth(method = "lm", se = FALSE)
```

::: callout-warning
## **Innerhalb vs. außerhalb von `aes()` – der häufigste Fehler**

- **Innerhalb `aes()`** → Wert hängt von einer **Variable** ab → Legende wird erzeugt
- **Außerhalb `aes()`** → Wert ist **fix** für alle Beobachtungen → keine Legende

```{r}
#| echo: true
#| eval: false

# ✅ Farbe nach Variable (Legende erscheint)
ggplot(df, aes(x = age, y = distress, color = geschlecht)) +
  geom_point()

# ✅ Feste Farbe für alle Punkte (keine Legende)
ggplot(df, aes(x = age, y = distress)) +
  geom_point(color = "steelblue")

# ❌ Häufiger Fehler: feste Farbe innerhalb aes()
ggplot(df, aes(x = age, y = distress, color = "steelblue")) +
  geom_point()
```
:::

## **Übung**

1. Erstelle einen leeren `ggplot()`-Canvas mit `df`
2. Füge `aes(x = age, y = distress)` hinzu
3. Füge `aes(x = geschlecht, y = distress)` hinzu – was verändert sich?
4. Beobachte: Ohne Geom sieht man noch keine Punkte – aber die Achsen und Legende erscheinen bereits.

::: {.callout-tip collapse="true"}
## **Lösung**

```{r}
#| echo: true
#| warning: false

# Schritt 1: leere Leinwand
ggplot(data = df)

# Schritt 2: Achsen definieren
ggplot(data = df, aes(x = age, y = distress))

# Schritt 3: Faktoren auf Achsen
ggplot(data = df, aes(x = geschlecht, y = distress))
```
:::

___
# 🎨 *Aesthetics vertieft*
___

Wir kennen `aes()` bereits als **Layer 2** – die Brücke zwischen Daten und Grafik.  
Jetzt schauen wir uns die weiteren Aesthetics genauer an, denn `color`, `fill`, `alpha`, `size` und `shape`  
sind entscheidend dafür, wie lesbar und aussagekräftig eine Grafik wird.

## color & fill

**`color`** färbt Punkte, Linien und Ränder.  
**`fill`** füllt Flächen (Balken, Boxen, Histogramme).

### Feste Farbe – außerhalb von `aes()`

Wenn eine Farbe für **alle Elemente** gleich sein soll, kommt sie **außerhalb** von `aes()`:

```{r}
#| echo: true
#| warning: false

ggplot(data = df, aes(x = age)) +
  geom_histogram(binwidth = 5, fill = "steelblue", color = "white")
```

### Farbe nach Variable – innerhalb von `aes()`

Wenn die Farbe von einer **Variable abhängen** soll, kommt sie **innerhalb** von `aes()`:

```{r}
#| echo: true
#| warning: false
df |>
ggplot(
  aes(x = age, y = distress, color = geschlecht)) +
  geom_point()
```

::: callout-warning
## **color vs. fill – der häufigste Verwechsler**

- `geom_point()` / `geom_line()` → **`color`** für die Farbe
- `geom_bar()` / `geom_histogram()` / `geom_boxplot()` → **`fill`** für die Fläche, `color` für den Rand

```{r}
#| echo: true
#| warning: false

# fill färbt die Box, color den Rand

df |>
ggplot(
  aes(x = geschlecht, y = distress, fill = geschlecht)) +
  geom_boxplot(color = "gray30")
```
:::

## alpha – Transparenz

Bei vielen Beobachtungen überlappen sich Datenpunkte schnell.  
Mit `alpha` steuert man die **Transparenz** – Überlappungen werden dadurch sichtbar:

```{r}
#| echo: true
#| warning: false

ggplot(data = df, aes(x = age, y = distress)) +
  geom_point(alpha = 0.3)
```

::: callout-tip
## **Wie viel Transparenz?**
Ein `alpha` zwischen `0.2` und `0.5` ist ein guter Ausgangspunkt bei größeren Datensätzen.
:::

## size & shape

**`size`** steuert die **Größe** von Punkten (Standardwert: 1.5).  
**`shape`** steuert die **Form** der Punkte.

```{r}
#| echo: true
#| warning: false
df |>
ggplot(
  aes(x = age, y = distress, color = geschlecht, shape = geschlecht)) +
  geom_point(size = 2, alpha = 0.5)
```

::: callout-note
## **Punktformen in R**

R bietet 25 verschiedene Punktformen (0–25).  
Die gebräuchlichsten: `16` = Kreis (Standard), `17` = Dreieck, `15` = Quadrat, `18` = Raute.
:::

___

# 📐 Layer 3: Geometries
___

Der dritte Layer ist die **sichtbare Schicht** – sie bestimmt, welche geometrische Form die Daten annehmen. Erst hier entsteht die eigentliche Grafik.

Geome werden mit `geom_*()` hinzugefügt und mit `+` an die vorherigen Layer gehängt.

::: callout-important
## **Die wichtigsten Geome im Überblick**

| Geom | Diagrammtyp | Wann sinnvoll? |
|------|-------------|----------------|
| `geom_point()` | Streudiagramm | Zusammenhang zweier numerischer Variablen |
| `geom_histogram()` | Histogramm | Verteilung einer numerischen Variable |
| `geom_bar()` | Balkendiagramm | Häufigkeiten einer kategorialen Variable |
| `geom_col()` | Balkendiagramm | Wenn die Balkenhöhe bereits berechnet ist |
| `geom_boxplot()` | Boxplot | Verteilung nach Gruppen |
| `geom_line()` | Liniendiagramm | Verlauf über Zeit oder geordnete Reihenfolge |
| `geom_density()` | Dichtekurve | Geglättete Verteilung |
| `geom_smooth()` | Trendlinie | Zusammenhang mit Unsicherheitsband |
:::

## geom_point() – Streudiagramm

Ein Streudiagramm zeigt den **Zusammenhang zwischen zwei numerischen Variablen**.  
Jeder Punkt steht für eine Beobachtung.

```{r}
#| echo: true
#| warning: false

ggplot(data = df, aes(x = age, y = distress)) +
  geom_point()
```

::: callout-tip
## **Warum Streudiagramme?**
Streudiagramme sind ideal, um **Muster, Cluster oder Ausreißer** zu erkennen – und um zu prüfen, ob ein Zusammenhang überhaupt linear ist.
:::

### Punkte + Trendlinie

Geome lassen sich **stapeln** – mehrere Geome auf einmal:

```{r}
#| echo: true
#| warning: false
#| message: false

ggplot(data = df, aes(x = age, y = distress)) +
  geom_point(alpha = 0.3) +
  geom_smooth(method = "lm", se = TRUE)
```

::: callout-note
## **`geom_smooth()`**

- `method = "lm"` → **lineare** Regressionslinie
- `method = "loess"` → **geglättete** Kurve (gut für nichtlineare Zusammenhänge)
- `se = TRUE` → zeigt das **Konfidenzintervall** als Band
- `se = FALSE` → nur die Linie, ohne Band
:::

## geom_histogram() – Histogramm

Ein Histogramm zeigt die **Verteilung einer numerischen Variable**.  
Es teilt die Werte in Klassen (Bins) ein und zählt, wie viele Beobachtungen in jede Klasse fallen.

```{r}
#| echo: true
#| warning: false

ggplot(data = df, aes(x = age)) +
  geom_histogram(binwidth = 5, fill = "steelblue", color = "white")
```

::: callout-note
## **`binwidth` vs. `bins`**

- `binwidth` → legt die **Breite** jeder Klasse fest (z. B. 5 Jahre)
- `bins` → legt die **Anzahl** der Klassen fest (Standard: 30)

Für inhaltlich sinnvolle Histogramme ist `binwidth` meist besser geeignet.
:::

### Histogramm + Dichtekurve

```{r}
#| echo: true
#| warning: false

ggplot(data = df , aes(x = distress)) +
  geom_histogram(aes(y = after_stat(density)),
                 binwidth = 2, fill = "steelblue", color = "white") +
  geom_density(color = "darkred", linewidth = 1)
```

::: callout-note
## **`after_stat(density)`**

Damit Histogramm und Dichtekurve auf **derselben Skala** dargestellt werden können,  
muss die y-Achse des Histogramms von Häufigkeit auf **Dichte** umgestellt werden.
:::

## geom_bar() – Balkendiagramm

`geom_bar()` zählt automatisch, wie oft jede Kategorie vorkommt.  
Es braucht nur **eine** Variable (auf der x-Achse).

```{r}
#| echo: true
#| warning: false
df |>
ggplot(
  aes(x = geschlecht)) +
  geom_bar(fill = "steelblue")
```

### Gestapeltes / nebeneinander stehendes Balkendiagramm

Mit `fill` innerhalb von `aes()` lassen sich Balken nach einer zweiten Variable **aufteilen**:

```{r}
#| echo: true
#| warning: false
df |> filter(!is.na(bildung)) |>
ggplot(
  aes(x = bildung, fill = geschlecht)) +
  geom_bar(position = "dodge") +
  theme(axis.text.x = element_text(angle = 30, hjust = 1))
```

::: callout-note
## **`position` in `geom_bar()`**

- `position = "stack"` → **gestapelt** (Standard)
- `position = "dodge"` → **nebeneinander**
- `position = "fill"` → **gestapelt auf 100 %** (Anteile vergleichen)
:::

## geom_boxplot() – Boxplot

Boxplots zeigen die **Verteilung einer Variable** kompakt und eignen sich besonders gut für **Gruppenvergleiche**.

```{r}
#| echo: true
#| warning: false
df |>
ggplot(
  aes(x = geschlecht, y = distress)) +
  geom_boxplot(fill = "steelblue", alpha = 0.7)
```

::: callout-note
## **Was zeigt ein Boxplot?**

- **Linie in der Box** → Median
- **Untere/obere Kante** → 1. und 3. Quartil (IQR)
- **Whisker** → 1,5 × IQR nach oben/unten
- **Punkte außerhalb** → Ausreißer
:::

### Boxplot + Rohdaten

Boxplots können mit den **echten Datenpunkten** kombiniert werden,  
um zu zeigen, wie viele Beobachtungen hinter jeder Box stecken:

```{r}
#| echo: true
#| warning: false
df |>
ggplot(
  aes(x = geschlecht, y = distress)) +
  geom_boxplot(fill = "steelblue", alpha = 0.5, outlier.shape = NA) +
  geom_jitter(width = 0.2, alpha = 0.2, color = "steelblue")
```

::: callout-tip
## **Tipps**
`geom_jitter()` ist wie `geom_point()`, aber die Punkte werden leicht horizontal **versetzt** dargestellt, damit sie sich nicht überlagern.  
`outlier.shape = NA` im Boxplot verhindert, dass Ausreißer doppelt gezeigt werden.
:::

___

# Beschriftungen mit labs()
___

Eine vollständige Grafik braucht klare Beschriftungen.  
In `ggplot2` werden alle Textelemente über `labs()` gesteuert.

```{r}
#| echo: true
#| warning: false
df |>
ggplot(
  aes(x = geschlecht, y = distress, fill = geschlecht)) +
  geom_boxplot(alpha = 0.7) +
  labs(
    title    = "Distress nach Geschlecht",
    subtitle = "Workshop-Datensatz",
    x        = "Geschlecht",
    y        = "Distress-Score (Summenwert, 5–25)",
    fill     = "Geschlecht",
    caption  = "Eigene Darstellung | Workshop-Datensatz"
  )
```

::: callout-note
## **`labs()` – Überblick**

| Argument    | Funktion                          |
|------------|-----------------------------------|
| `title`    | Haupttitel der Grafik             |
| `subtitle` | Untertitel                        |
| `x`        | Beschriftung der x-Achse          |
| `y`        | Beschriftung der y-Achse          |
| `caption`  | Fußzeile (z. B. Quelle)           |
| `color`    | Titel der color-Legende           |
| `fill`     | Titel der fill-Legende            |

👉 Mit `x = NULL` oder `y = NULL` kann man eine Achsenbeschriftung **ausblenden**.
:::

___

# Übungen – Tag 1
___

## Übung 1: Schichten aufbauen

Baue einen Plot **Schritt für Schritt** auf und beobachte, was jede Schicht bewirkt:

1. Starte mit `ggplot(data = df)` → leere Leinwand
2. Füge `aes(x = age, y = distress)` hinzu → Achsen erscheinen
3. Füge `color = geschlecht` in `aes()` hinzu → Legende erscheint
4. Füge `+ geom_point(alpha = 0.4)` hinzu → Punkte erscheinen
5. Füge `+ labs(title = "...", x = "...", y = "...")` hinzu → Beschriftungen

::: {.callout-tip collapse="true"}
## **Lösung**

```{r}
#| echo: true
#| warning: false
df |>
ggplot(
  aes(x = age, y = distress, color = geschlecht)) +
  geom_point(alpha = 0.4) +
  labs(
    title   = "Alter und Distress nach Geschlecht",
    x       = "Alter (in Jahren)",
    y       = "Distress-Score",
    color   = "Geschlecht",
    caption = "Eigene Darstellung | Workshop-Datensatz"
  )
```
:::

## Übung 2: Geome kennenlernen

Erstelle für jedes der vier Geome eine eigene Grafik mit **anderen Variablen** als in den Beispielen:

1. **`geom_point()`**: `age` (x) vs. `soz_u` (y) – mit Trendlinie
2. **`geom_histogram()`**: Verteilung von `lebenszuf` mit sinnvollem `binwidth`
3. **`geom_bar()`**: Häufigkeit der Variable `wohnort`
4. **`geom_boxplot()`**: `soz_u` nach `erwerbsstatus` – mit Rohdaten (`geom_jitter`)

Füge bei jeder Grafik passende `labs()` hinzu.

::: {.callout-tip collapse="true"}
## **Lösung**

:::{.panel-tabset}

# 1. Streudiagramm
```{r}
#| echo: true
#| warning: false
#| message: false

ggplot(data = df, aes(x = age, y = soz_u)) +
  geom_point(alpha = 0.3, color = "steelblue") +
  geom_smooth(method = "lm", se = TRUE, color = "darkred") +
  labs(
    title   = "Alter und Einstellung zu sozialer Ungleichheit",
    x       = "Alter (in Jahren)",
    y       = "Soziale Ungleichheit (Summenwert)",
    caption = "Eigene Darstellung | Workshop-Datensatz"
  )
```

# 2. Histogramm
```{r}
#| echo: true
#| warning: false

ggplot(data = df, aes(x = lebenszuf)) +
  geom_histogram(binwidth = 1, fill = "steelblue", color = "white") +
  labs(
    title   = "Verteilung der Lebenszufriedenheit",
    x       = "Lebenszufriedenheit (0 = unzufrieden, 10 = zufrieden)",
    y       = "Häufigkeit",
    caption = "Eigene Darstellung | Workshop-Datensatz"
  )
```

# 3. Balkendiagramm
```{r}
#| echo: true
#| warning: false
df |> filter(!is.na(wohnort)) |>
ggplot(
  aes(x = wohnort)) +
  geom_bar(fill = "steelblue") +
  labs(
    title   = "Wohnort der Befragten (Selbstbeschreibung)",
    x       = "Wohnorttyp",
    y       = "Häufigkeit",
    caption = "Eigene Darstellung | Workshop-Datensatz"
  ) +
  theme(axis.text.x = element_text(angle = 20, hjust = 1))
```

# 4. Boxplot + Rohdaten
```{r}
#| echo: true
#| warning: false
df |> filter(!is.na(erwerbsstatus)) |>
ggplot(
  aes(x = erwerbsstatus, y = soz_u)) +
  geom_boxplot(fill = "steelblue", alpha = 0.5, outlier.shape = NA) +
  geom_jitter(width = 0.2, alpha = 0.2, color = "steelblue") +
  labs(
    title   = "Einstellung zu sozialer Ungleichheit nach Erwerbsstatus",
    x       = "Erwerbsstatus",
    y       = "Soz. Ungleichheit (Summenwert)",
    caption = "Eigene Darstellung | Workshop-Datensatz"
  )
```
:::
:::

## Übung 3: Aesthetics & Gruppen

Erstelle einen **Scatter-Plot** von `age` (x) und `lebenszuf` (y):

1. Färbe die Punkte nach `gebiet` ein (`color = gebiet` in `aes()`)
2. Setze `alpha = 0.4` **außerhalb** von `aes()`
3. Füge je eine **Trendlinie pro Gruppe** hinzu (`geom_smooth`)
4. Ergänze passende `labs()`

::: {.callout-tip collapse="true"}
## Lösung

```{r}
#| echo: true
#| warning: false
#| message: false
df |> filter(!is.na(gebiet)) |>
ggplot(
  aes(x = age, y = lebenszuf, color = gebiet)) +
  geom_point(alpha = 0.4) +
  geom_smooth(method = "lm", se = FALSE) +
  labs(
    title   = "Alter und Lebenszufriedenheit nach Erhebungsgebiet",
    x       = "Alter (in Jahren)",
    y       = "Lebenszufriedenheit (0–10)",
    color   = "Erhebungsgebiet",
    caption = "Eigene Darstellung | Workshop-Datensatz"
  )
```
:::

::: callout-warning
## **Häufige Fehler**

- **`+` am Anfang** einer Zeile statt am Ende der vorherigen → Fehlermeldung
- **Feste Farbe innerhalb `aes()`** → `aes(color = "steelblue")` erzeugt keine blauen Punkte
- **`color` statt `fill`** bei Boxplots/Histogrammen → nur der Rand wird eingefärbt, nicht die Fläche
- **NAs vergessen** → `filter(!is.na(variable))` vor dem Plot nicht vergessen
:::

# Abschluss Tag 1
___

Heute haben wir die **ersten vier Schichten** der Grammar of Graphics kennengelernt und verstanden, warum Visualisierung mehr ist als Dekoration:

- 🗂️ **Data** → `ggplot(data = df)` – die Datenbasis
- 🎨 **Aesthetics** → `aes(x, y, color, fill, alpha, size, shape)` – der Übersetzer zwischen Daten und Grafik
- 🎨 **Aesthetics vertieft** → `color` vs. `fill`, `alpha`, `size`, `shape` – Grafiken gezielt gestalten
- 📐 **Geometries** → `geom_point()`, `geom_histogram()`, `geom_bar()`, `geom_boxplot()` – die sichtbare Form


::: callout-tip
## **Ausblick auf Tag 2**

Morgen arbeiten wir uns die restlichen drei Layer hoch:

- 🔲 **Facets** → `facet_wrap()`, `facet_grid()` – Grafiken nach Gruppen aufteilen
- 📊 **Statistics** → `stat_summary()` – statistische Kennwerte direkt in der Grafik
- 📏 **Coordinates** → Achsen transformieren, umdrehen, Tortendiagramm mit `coord_polar()`
- 🖌️ **Theme** → Farbpaletten, eigenes Design, publikationsreife Grafiken
- **patchwork** → mehrere Plots kombinieren
- **Export** → `ggsave()`
- **Mini-Projekt** → eine vollständige Abbildung von Anfang bis Ende
:::

👉 **Speichere dein Skript**, damit du morgen direkt weitermachen kannst.

___
[➡️ Weiter zu Tag 2](day2.qmd){.btn .btn-primary}
