---
title: "Datenvisualisierung mit ggplot2 – Tag 2"
subtitle: "Facets, Statistics, Coordinates & Theme"
format:
  html:
    toc: true
    toc-title: "Tag 2 – Inhalte"
    toc-location: left
    toc-depth: 2

sidebar: workshop2
---

Willkommen zurück 👋  
Wir starten mit einem kurzen Recap von Tag 1 und klären offene Fragen.


Gestern haben wir die **ersten drei Layer** der Grammar of Graphics kennengelernt.  
Heute arbeiten wir uns die restlichen vier Layer hoch:

| Layer | Tag | Status |
|---|---|---|
| 🗂️ Data | Tag 1 | ✅ |
| 🎨 Aesthetics | Tag 1 | ✅ |
| 📐 Geometries | Tag 1 | ✅ |
| 🔲 **Facets** | **Tag 2** | 👈 heute |
| 📊 **Statistics** | **Tag 2** | 👈 heute |
| 📏 **Coordinates** | **Tag 2** | 👈 heute |
| 🖌️ **Theme** | **Tag 2** | 👈 heute |

::: callout-tip
## **Recap-Fragen**

- Was ist die „Grammar of Graphics" und welche sieben Schichten hat sie?
- Was ist der Unterschied zwischen `geom_bar()` und `geom_col()`?
- Was ist der Unterschied zwischen `color` **innerhalb** und **außerhalb** von `aes()`?
- Was ist der Unterschied zwischen `color` und `fill`?
- Wofür brauchen wir `labs()`?
:::

Bevor wir starten, laden wir wieder alle Pakete und den Datensatz, falls nicht schon geschehen oder machen einfach da weiter, wo wir gestern aufgehört haben:

```{r}
#| echo: true
#| warning: false
#| message: false

library(tidyverse)  # enthält ggplot2
library(haven)
library(sjmisc)
library(naniar)

df <- read_csv("assets/data/datensatz_workshop.csv")

df <- df |>
  mutate(
    # ── Skalenwerte (Distress & Soziale Ungleichheit) ──────────────────
    # Invertierte Items umkodieren (1=Immer → 5=Nie, hohe Werte = mehr Distress)
    hs04_r   = rec(hs04, rec = "rev"),   # Hetze/Zeitdruck
    hs05_r   = rec(hs05, rec = "rev"),   # Niedergeschlagen
    hs09_r   = rec(hs09, rec = "rev"),   # Einsam
    # Distress-Summenwert: 5 (kein Distress) bis 25 (hoher Distress)
    distress = hs04_r + hs05_r + hs06 + hs07 + hs09_r,
    
    # Soziale Ungleichheit: alle Items invertieren (hohe Werte = Akzeptanz)
    im17_r   = 5 - im17,
    im18_r   = 5 - im18,
    im19_r   = 5 - im19,
    im20_r   = 5 - im20,
    im21_r   = 5 - im21,
    soz_u    = im17_r + im18_r + im19_r + im20_r + im21_r,
    
    # ── Faktoren ──────────────────────────────────────────────────────
    geschlecht = factor(sex,
      levels = c(1, 2),
      labels = c("Männlich", "Weiblich")
    ),
    
    # Altersgruppen
    altersgruppe = factor(agec,
      levels = 1:6,
      labels = c("18–29", "30–44", "45–59", "60–74", "75–89", "90+")
    ),
    
    # Bildungsniveau (ISCED 1997)
    bildung = factor(isced97,
      levels = 1:6,
      labels = c("Primär", "Niedrig", "Mittel", "Post-Sek.", "Tertiär I", "Tertiär II")
    ),
    
    # Erwerbsstatus
    erwerbsstatus = factor(work,
      levels = 1:4,
      labels = c("Vollzeit", "Teilzeit", "Nebenher", "Nicht erwerb.")
    ),
    
    # Wohnort (Selbstbeschreibung)
    wohnort = factor(gs01,
      levels = 1:5,
      labels = c("Großstadt", "Vorort", "Mittel-/Kleinstadt", "Dorf", "Einzelhaus")
    ),
    
    # Erhebungsgebiet Ost/West
    gebiet = factor(
      eastwest,
      levels = 1:2,
      labels = c("West", "Ost")
    ),
    
    # Subjektiver allgemeiner Gesundheitszustand
    gesundheit = factor(hs01,
      levels = 1:5,
      labels = c("Sehr gut", "Gut", "Zufriedenstellend", "Weniger gut", "Schlecht"),
      ordered = TRUE
    ),
    
    # Subjektive Schichteinstufung
    schicht = factor(id02,
      levels = 1:5,
      labels = c("Unterschicht", "Arbeiterschicht", "Mittelschicht",
                 "Ob. Mittelschicht", "Oberschicht"),
      ordered = TRUE
    ),
    
    # Lebenszufriedenheit: negative Codes → NA
    lebenszuf = ls01,
    
    # Sozioökonomischer Index des beruflichen Status (aus Einkommen, Bildung und Beruf)
    sei = isei08
  ) |>
  drop_na(distress, soz_u, geschlecht)
```

# 🔲 Layer 4: Faceting
___
**Faceting** ermöglicht es, **dieselbe Grafik für verschiedene Gruppen** nebeneinander zu zeichnen.  
So lassen sich Muster zwischen Gruppen direkt vergleichen.

::: callout-important
## **Die zwei Faceting-Funktionen**

- `facet_wrap(~ Variable)` → Panels werden in einer **flexiblen Reihe/Spalte** angeordnet
- `facet_grid(Zeile ~ Spalte)` → Panels werden in einem **starren Raster** angeordnet
:::

## facet_wrap()

```{r}
#| echo: true
#| warning: false

ggplot(data = df |> filter(!is.na(geschlecht) & !is.na(distress)),
       aes(x = distress)) +
  geom_histogram(binwidth = 2, fill = "steelblue", color = "white") +
  facet_wrap(~ geschlecht) +
  labs(
    title = "Verteilung von Distress nach Geschlecht",
    x     = "Distress-Score",
    y     = "Häufigkeit"
  ) 
```

::: callout-note
## **Nützliche Argumente für `facet_wrap()`**

- `ncol = 2` → Anzahl der Spalten festlegen
- `scales = "free_x"` / `"free_y"` / `"free"` → Achsen pro Panel frei skalieren
- `labeller = label_both` → zeigt auch den Variablennamen im Panel-Titel
:::

## facet_grid()

`facet_grid()` erstellt ein **zweidimensionales Raster** – eine Variable für Zeilen, eine für Spalten.

```{r}
#| echo: true
#| warning: false

df |> filter(!is.na(altersgruppe)) |>
ggplot(aes(x = distress)) +
  geom_histogram(binwidth = 2, fill = "steelblue", color = "white") +
  facet_grid(altersgruppe ~ geschlecht) +
  labs(
    title = "Distress nach Altersgruppe und Geschlecht",
    x     = "Distress-Score",
    y     = "Häufigkeit"
  )
```

## Übung

Erstelle ein facettiertes Streudiagramm:

1. Nutze `age` auf der x-Achse und `soz_u` auf der y-Achse
2. Facettiere nach `bildung` mit `facet_wrap()`
3. Füge eine **Regressionslinie** hinzu (`geom_smooth(method = "lm", se = FALSE)`)
4. Füge die passenden `labs()` hinzu (Titel, Achsenbeschriftungen, Caption)

::: {.callout-tip collapse="true"}
## **Lösung**

```{r}
#| echo: true
#| warning: false
#| message: false

ggplot(data = df |> filter(!is.na(bildung) & !is.na(soz_u)),
       aes(x = age, y = soz_u)) +
  geom_point(alpha = 0.3, color = "steelblue") +
  geom_smooth(method = "lm", se = FALSE, color = "darkred") +
  facet_wrap(~ bildung, ncol = 3) +
  labs(
    title   = "Soziale Ungleichheit und Alter nach Bildungsniveau",
    x       = "Alter (in Jahren)",
    y       = "Einstellung zu sozialer Ungleichheit",
    caption = "Eigene Darstellung | Workshop-Datensatz"
  )
```
:::

# 📊 Layer 5: Statistics
___

Der Layer **Statistics** beschreibt **statistische Transformationen**, die `ggplot2` auf die Rohdaten anwendet, bevor sie gezeichnet werden.

Viele Geome wenden bereits intern eine statistische Transformation an – oft ohne dass wir es bemerken:

::: callout-note
## **Geome und ihre versteckten Stats**

| Geom | Interne Transformation |
|------|----------------------|
| `geom_histogram()` | `stat_bin()` – zählt Werte pro Klasse |
| `geom_bar()` | `stat_count()` – zählt Häufigkeiten |
| `geom_boxplot()` | `stat_boxplot()` – berechnet Quartile |
| `geom_smooth()` | `stat_smooth()` – berechnet Trendlinie |
| `geom_point()` | `stat_identity()` – keine Transformation |
:::

## stat_summary() – Kennwerte direkt in der Grafik

Mit `stat_summary()` können wir **statistische Kennwerte** direkt in eine Grafik einzeichnen –  
z. B. Mittelwerte, Konfidenzintervalle oder Standardfehler.

```{r}
#| echo: true
#| warning: false

ggplot(data = df, aes(x = geschlecht, y = distress)) +
  stat_summary(fun = mean, geom = "point", size = 4, color = "darkred") +
  stat_summary(fun.data = mean_se, geom = "errorbar", width = 0.2, color = "darkred") +
  labs(
    title   = "Mittlerer Distress nach Geschlecht (mit Standardfehler)",
    x       = "Geschlecht",
    y       = "Distress-Score (Mittelwert ± SE)",
    caption = "Eigene Darstellung | Workshop-Datensatz"
  )
```

::: callout-note
## **`stat_summary()` – Wichtige Argumente**

| Argument | Funktion |
|----------|----------|
| `fun` | Funktion für den **Punktschätzer** (z. B. `mean`, `median`) |
| `fun.data` | Funktion für **Punkt + Intervall** (z. B. `mean_se`, `mean_cl_boot`) |
| `geom` | Wie wird der Kennwert dargestellt? (`"point"`, `"errorbar"`, `"bar"`, `"line"`) |
:::

### Boxplot + Mittelwert kombiniert
___

```{r}
#| echo: true
#| warning: false

ggplot(data = df, aes(x = geschlecht, y = distress, fill = geschlecht)) +
  geom_boxplot(alpha = 0.5, outlier.shape = NA) +
  stat_summary(fun = mean, geom = "point",
               shape = 23, size = 3, fill = "white", color = "black") +
  scale_fill_brewer(palette = "Set2") +
  labs(
    title    = "Distress nach Geschlecht",
    subtitle = "Box = Median/IQR, Raute = Mittelwert",
    x = "Geschlecht", y = "Distress-Score", fill = "Geschlecht"
  )
```

## Übung

Erstelle einen Plot mit `stat_summary()`:

1. Nutze `geschlecht` auf der x-Achse und `soz_u` auf der y-Achse
2. Zeige den **Mittelwert als Punkt** (`fun = mean`, `geom = "point"`)
3. Füge **Fehlerbalken** (Standardfehler) hinzu (`fun.data = mean_se`, `geom = "errorbar"`)
4. Füge die passenden `labs()` hinzu (Titel, Achsenbeschriftungen, Caption)

::: {.callout-tip collapse="true"}
## **Lösung**

```{r}
#| echo: true
#| warning: false

ggplot(data = df, aes(x = geschlecht, y = soz_u, color = geschlecht)) +
  stat_summary(fun = mean, geom = "point", size = 4) +
  stat_summary(fun.data = mean_se, geom = "errorbar", width = 0.25) +
  scale_color_brewer(palette = "Set2") +
  labs(
    title    = "Einstellung zu sozialer Ungleichheit nach Geschlecht",
    subtitle = "Mittelwert ± Standardfehler",
    x        = "Geschlecht",
    y        = "Soziale Ungleichheit (Summenwert)",
    color    = "Geschlecht",
    caption  = "Eigene Darstellung | Workshop-Datensatz"
  ) 
```
:::

# 📏 Layer 6: Coordinates
___

Der Layer **Coordinates** legt fest, **in welchem Koordinatensystem** die Grafik dargestellt wird  
und wie die Achsen skaliert oder transformiert werden.

Standardmäßig verwendet `ggplot2` das **kartesische Koordinatensystem** (`coord_cartesian()`).  
Für die meisten Grafiken müssen wir diese Schicht nicht explizit setzen – aber sie bietet nützliche Werkzeuge zur Achsenanpassung.

## Achsenlimits setzen – coord_cartesian()

```{r}
#| echo: true
#| warning: false

ggplot(data = df, aes(x = distress)) +
  geom_histogram(binwidth = 2, fill = "steelblue", color = "white") +
  coord_cartesian(xlim = c(5, 25)) +
  labs(title = "Distress-Score (nur Bereich 5–25)", x = "Distress", y = "Häufigkeit")
```

::: callout-warning
## **`coord_cartesian()` vs. `xlim()` / `ylim()`**

- `coord_cartesian(xlim = ...)` → **zoomt** in den Bereich, alle Daten bleiben erhalten
- `xlim()` / `scale_x_continuous(limits = ...)` → **entfernt** Datenpunkte außerhalb des Bereichs

👉 Für Boxplots und `geom_smooth()` immer `coord_cartesian()` bevorzugen,  
damit die statistischen Berechnungen auf **allen** Daten basieren.
:::

## Achsen umdrehen – coord_flip()

```{r}
#| echo: true
#| warning: false

ggplot(data = df, aes(x = bildung)) +
  geom_bar(fill = "steelblue") +
  coord_flip() +
  labs(title = "Bildungsniveau der Befragten", x = NULL, y = "Häufigkeit") 
```

::: callout-tip
`coord_flip()` ist besonders praktisch bei **Balkendiagrammen mit langen Kategorienamen** – die Beschriftungen auf der y-Achse sind horizontal und damit leichter lesbar.
:::

## Achsentransformation – scale_x_log10()

Mit `scale_x_log10()` oder `scale_y_log10()` können Achsen **logarithmisch** skaliert werden – sinnvoll bei stark rechtsschiefen Verteilungen:

```{r}
#| echo: true
#| warning: false

ggplot(data = df, aes(x = distress)) +
  geom_histogram(binwidth = 0.1, fill = "steelblue", color = "white") +
  scale_x_log10() +
  labs(
    title   = "Distress-Score (log-skaliert)",
    x       = "Distress (log10)",
    y       = "Häufigkeit",
    caption = "Hinweis: log10-Transformation der x-Achse"
  )
```

## Tortendiagramm – coord_polar()

Tortendiagramme sind in der wissenschaftlichen Praxis **wenig empfohlen** – sie machen Proportionen schwerer vergleichbar als Balkendiagramme. Trotzdem kommen sie in Berichten und Präsentationen vor.

In `ggplot2` entsteht ein Tortendiagramm aus einem `geom_bar()` mit einem Trick: `coord_polar(theta = "y")` „wickelt" einen gestapelten Balken zu einem Kreis.

```{r}
#| echo: true
#| warning: false

df |>
  count(geschlecht) |>
  mutate(anteil = n / sum(n),
         label  = paste0(geschlecht, "\n", scales::percent(anteil, accuracy = 1))) |>
  ggplot(aes(x = "", y = anteil, fill = geschlecht)) +
  geom_col(color = "white", linewidth = 0.5) +
  coord_polar(theta = "y") +
  geom_text(aes(label = label),
            position = position_stack(vjust = 0.5),
            size = 3.5, color = "white", fontface = "bold") +
  scale_fill_brewer(palette = "Set2") +
  labs(
    title   = "Geschlechterverteilung der Befragten",
    fill    = "Geschlecht",
    caption = "Eigene Darstellung | Workshop-Datensatz"
  ) +
  theme_void() +
  theme(
    plot.title      = element_text(size = 13, face = "bold", hjust = 0.5),
    legend.position = "bottom"
  )
```

::: callout-warning
## **Wann lieber kein Tortendiagramm?**

- bei **mehr als 4–5 Kategorien** → Segmente werden zu schmal
- wenn **genaue Werte** verglichen werden sollen → Balkendiagramm ist besser
- bei **ähnlich großen Anteilen** → kaum unterscheidbar

👉 Als Faustregel: Wenn du ein Tortendiagramm machen möchtest, überleg zuerst, ob ein `geom_bar(position = "fill")` nicht klarer wäre.
:::

# 🖌️ Layer 7: Theme & Styling
___

**Themes** steuern das **Hintergrunddesign** einer Grafik:  
Gitterlinien, Hintergrundfarbe, Schriften, Achsenlinien.

`ggplot2` bringt bereits mehrere fertige Themes mit.

## Fertige Themes

```{r}
#| echo: true
#| warning: false

p <- ggplot(data = df, aes(x = geschlecht, y = distress, fill = geschlecht)) +
  geom_boxplot() +
  labs(title = "Distress nach Geschlecht", x = "Geschlecht", y = "Distress-Score")
```

:::{.panel-tabset}

# theme_gray() (Standard)
```{r}
#| echo: true
#| warning: false
p + theme_gray()
```

# theme_bw()
```{r}
#| echo: true
#| warning: false
p + theme_bw()
```

# theme_minimal()
```{r}
#| echo: true
#| warning: false
p + theme_minimal()
```

# theme_classic()
```{r}
#| echo: true
#| warning: false
p + theme_classic()
```

# theme_void()
```{r}
#| echo: true
#| warning: false
p + theme_void()
```
:::

::: callout-tip
## **Empfehlung für wissenschaftliche Grafiken**

`theme_minimal()` oder `theme_bw()` sind häufig die beste Wahl für Publikationen – sie sind schlicht, gut lesbar und lenken nicht vom Inhalt ab.
:::

## theme() – Eigene Anpassungen

Mit `theme()` kannst du **einzelne Elemente** gezielt anpassen:

```{r}
#| echo: true
#| warning: false

p +
  theme_minimal() +
  theme(
    plot.title      = element_text(size = 14, face = "bold"),
    axis.title      = element_text(size = 11),
    axis.text       = element_text(size = 10),
    legend.position = "bottom"
  )
```

::: callout-note
## **Wichtige `theme()`-Elemente**

| Element | Funktion |
|---|---|
| `plot.title` | Haupttitel |
| `plot.subtitle` | Untertitel |
| `axis.title` | Achsentitel (beide) |
| `axis.text` | Achsenbeschriftungen |
| `legend.position` | `"right"`, `"left"`, `"bottom"`, `"none"` |
| `panel.grid` | Gitterlinien |
| `plot.background` | Hintergrund der gesamten Grafik |

Diese werden mit `element_text()`, `element_line()`, `element_rect()` oder `element_blank()` konfiguriert.
:::

## Eigenes Theme definieren

In größeren Projekten lohnt es sich, ein **eigenes Standard-Theme** einmal zu definieren und für alle Grafiken wiederzuverwenden:

```{r}
#| echo: true
#| warning: false

mein_theme <- theme_minimal() +
  theme(
    plot.title       = element_text(size = 14, face = "bold", color = "#1a1a2e"),
    plot.subtitle    = element_text(size = 11, color = "#555555"),
    axis.title       = element_text(size = 10, color = "#333333"),
    axis.text        = element_text(size = 9),
    legend.position  = "bottom",
    panel.grid.minor = element_blank()
  )

p + mein_theme
```

## Farbpaletten

### RColorBrewer
___

```{r}
#| echo: true
#| warning: false

library(RColorBrewer)

p + scale_fill_brewer(palette = "Set2") + mein_theme
```

::: callout-note
## **Palettentypen**

- **Qualitativ** (kategoriale Variablen): `"Set1"`, `"Set2"`, `"Dark2"`, `"Pastel1"`
- **Sequenziell** (geordnete Werte): `"Blues"`, `"Greens"`, `"YlOrRd"`
- **Divergierend** (Werte mit Mitte): `"RdBu"`, `"PiYG"`, `"BrBG"`
:::

### viridis – farbenblind-freundlich
___

```{r}
#| echo: true
#| warning: false

ggplot(data = df,aes(x = age, y = distress, color = soz_u)) +
  geom_point(alpha = 0.5) +
  scale_color_viridis_c(option = "plasma") +
  labs(
    title  = "Alter, Distress und Soziale Ungleichheit",
    x      = "Alter",
    y      = "Distress",
    color  = "Soz. Ungleichheit"
  ) +
  mein_theme
```

::: callout-note
## **viridis-Varianten**

Für **diskrete** Variablen: `scale_color_viridis_d()` / `scale_fill_viridis_d()`  
Für **kontinuierliche** Variablen: `scale_color_viridis_c()` / `scale_fill_viridis_c()`

Optionen: `"viridis"`, `"plasma"`, `"magma"`, `"inferno"`, `"cividis"`
:::

### Manuelle Farbpalette
___

```{r}
#| echo: true
#| warning: false

eigene_farben <- c("Männlich" = "#2196F3", "Weiblich" = "#E91E63", "Divers" = "#4CAF50")

p + scale_fill_manual(values = eigene_farben) + mein_theme
```

## Übung

Gestalte einen eigenen Plot vollständig:

1. Erstelle einen Boxplot von `lebenszuf` nach `wohnort` (mit `fill = wohnort`)
2. Erstelle ein eigenes `mein_theme` und wende es an
3. Nutze eine **Farbpalette** deiner Wahl (`scale_fill_brewer` oder `scale_fill_viridis_d`)
4. Passe den **Titel** auf Schriftgröße 14 und fett an
5. Blende die Legende mit `legend.position = "none"` aus (da die x-Achse bereits ausreichend informiert)

::: {.callout-tip collapse="true"}
## **Lösung**

```{r}
#| echo: true
#| warning: false

ggplot(data = df |> filter(!is.na(wohnort) & !is.na(lebenszuf)),
       aes(x = wohnort, y = lebenszuf, fill = wohnort)) +
  geom_boxplot(alpha = 0.8, outlier.shape = NA) +
  geom_jitter(width = 0.2, alpha = 0.15, size = 0.8) +
  scale_fill_brewer(palette = "Set2") +
  labs(
    title   = "Lebenszufriedenheit nach Wohnorttyp",
    x       = NULL,
    y       = "Lebenszufriedenheit (0–10)",
    caption = "Eigene Darstellung | Workshop-Datensatz"
  ) +
  mein_theme +
  theme(
    plot.title      = element_text(size = 14, face = "bold"),
    legend.position = "none",
    axis.text.x     = element_text(angle = 15, hjust = 1)
  )
```
:::

# patchwork – Plots kombinieren
___
Manchmal möchte man **mehrere verschiedene Grafiken** nebeneinander oder untereinander in einer Abbildung zeigen – z. B. in einer Publikation oder einem Bericht.

Dafür nutzen wir das Paket **`patchwork`**.

```{r}
#| echo: true
#| warning: false

# install.packages("patchwork")
library(patchwork)
```

## Grundlegende Syntax

Mit `patchwork` werden Plots mit **`+`**, **`/`** und **`|`** kombiniert:

```{r}
#| echo: true
#| warning: false

p1 <- ggplot(data = df, aes(x = distress)) +
  geom_histogram(binwidth = 2, fill = "steelblue", color = "white") +
  labs(title = "Verteilung Distress", x = "Distress-Score", y = "Häufigkeit") +
  mein_theme

p2 <- ggplot(data = df, aes(x = geschlecht, y = distress, fill = geschlecht)) +
  geom_boxplot() +
  scale_fill_brewer(palette = "Set2") +
  labs(title = "Distress nach Geschlecht", x = NULL, y = "Distress-Score") +
  mein_theme +
  theme(legend.position = "none")

# Nebeneinander:
p1 | p2
```

```{r}
#| echo: true
#| warning: false

# Untereinander:
p1 / p2
```

## Layouts & Anmerkungen

```{r}
#| echo: true
#| warning: false
#| message: false

p3 <- ggplot(data = df, aes(x = distress, y = soz_u)) +
  geom_point(alpha = 0.3, color = "steelblue") +
  geom_smooth(method = "lm", se = FALSE, color = "darkred") +
  labs(title = "Distress & Soziale Ungleichheit", x = "Distress", y = "Soz. Ungleichheit") +
  mein_theme

# Kombiniertes Layout: oben zwei, unten einer
(p1 | p2) / p3 +
  plot_annotation(
    title   = "Abbildung 1: Überblick Distress und Soziale Ungleichheit",
    caption = "Eigene Darstellung | Workshop-Datensatz",
    theme   = theme(plot.title = element_text(size = 14, face = "bold"))
  )
```

::: callout-note
## **patchwork – Kurzreferenz**

| Operator  | Bedeutung                     |
|-----------|-------------------------------|
| `p1 | p2` | nebeneinander                 |
| `p1 / p2` | untereinander                 |
| `(p1 | p2) / p3` | kombinierte Layouts    |
| `plot_annotation()` | Gesamttitel, Caption  |
| `plot_layout(widths = c(2, 1))` | Verhältnis der Breiten |
:::

## Übung

Erstelle eine **kombinierte Abbildung** mit drei Plots:

1. **Histogramm** von `lebenszuf`
2. **Boxplot** von `lebenszuf` nach `gebiet` (Ost/West)
3. **Scatter-Plot** von `age` und `lebenszuf`

Kombiniere sie sinnvoll mit `patchwork` und füge einen **Gesamttitel** via `plot_annotation()` hinzu.

::: {.callout-tip collapse="true"}
## **Lösung**

```{r}
#| echo: true
#| warning: false
#| message: false

pa <- ggplot(data = df, aes(x = lebenszuf)) +
  geom_histogram(binwidth = 1, fill = "#2196F3", color = "white") +
  labs(title = "Verteilung", x = "Lebenszufriedenheit (0–10)", y = "Häufigkeit") +
  mein_theme

pb <- ggplot(data = df, aes(x = gebiet, y = lebenszuf, fill = gebiet)) +
  geom_boxplot() +
  scale_fill_brewer(palette = "Set2") +
  labs(title = "Ost vs. West", x = NULL, y = NULL) +
  mein_theme +
  theme(legend.position = "none")

pc <- ggplot(data = df, aes(x = age, y = lebenszuf)) +
  geom_point(alpha = 0.3, color = "#E91E63") +
  geom_smooth(method = "lm", se = FALSE, color = "#333333") +
  labs(title = "Alter & Lebenszufriedenheit", x = "Alter", y = "Lebenszufriedenheit") +
  mein_theme

(pa | pb) / pc +
  plot_annotation(
    title   = "Abbildung: Lebenszufriedenheit im Überblick",
    caption = "Eigene Darstellung | Workshop-Datensatz",
    theme   = theme(plot.title = element_text(size = 13, face = "bold"))
  )
```
:::

# Grafiken exportieren
___
Fertige Grafiken lassen sich mit `ggsave()` als **PNG, PDF oder SVG** speichern.

```{r}
#| echo: true
#| eval: false

# Letzten Plot speichern:
ggsave("output/mein_plot.png", width = 8, height = 5, dpi = 300)

# Bestimmten Plot speichern:
ggsave("output/boxplot_distress.pdf", plot = p2, width = 6, height = 4)
```

::: callout-note
## **Wichtige Argumente von `ggsave()`**

| Argument | Beschreibung                                |
|----------|---------------------------------------------|
| `filename` | Pfad und Dateiname (Format durch Endung) |
| `plot`   | welcher Plot (Standard: letzter Plot)       |
| `width`  | Breite in Zoll (Standard: 7)               |
| `height` | Höhe in Zoll (Standard: 5)                 |
| `dpi`    | Auflösung – `300` für Druck, `150` für Web |
:::

::: callout-tip
## Empfehlungen für den Export

- Für **Hausarbeiten / Berichte**: `dpi = 300`, Format `.png` oder `.pdf`
- Für **Präsentationen**: `dpi = 150`, breiteres Format (z. B. `width = 10, height = 6`)
- Für **Veröffentlichungen**: `.pdf` oder `.svg` – verlustfreie Vektorgrafiken
:::

# Mini-Projekt
___
Zum Abschluss des Workshops erstellst du eine **vollständige, publikationsreife Abbildung** –  
von der Datenvorbereitung bis zum Export.

**Zielsetzung**

Am Ende dieses Mini-Projekts habt ihr:

- mindestens **drei verschiedene Grafiken** erstellt
- **Aesthetics, Themes und Farbpaletten** angewendet
- die Plots mit `patchwork` zu einer **kombinierten Abbildung** zusammengeführt
- einen **Gesamttitel und Caption** hinzugefügt
- die Abbildung als Datei **exportiert**

## Aufgabenstellung

**Schritt 1: Fragestellung wählen**

Wählt eine inhaltliche Frage aus dem Datensatz, z. B.:

- Unterscheiden sich **Distress** oder **Soziale Ungleichheit** nach Bildung, Geschlecht oder Wohnort?
- Gibt es einen Zusammenhang zwischen **Alter und Distress**, der sich nach Geschlecht unterscheidet?
- Wie verteilt sich eine Variable über verschiedene Gruppen?

👉 Haltet eure Fragestellung kurz als Kommentar im Skript fest.

___
**Schritt 2: Datensatz vorbereiten**

Wählt die relevanten Variablen aus und bereitet sie auf:

- `filter()` für fehlende Werte
- Faktor-Labels setzen (falls noch nicht geschehen)
- ggf. neue Variablen erstellen (siehe Codebook)

___
**Schritt 3: Drei Grafiken erstellen**

Erstellt mindestens drei thematisch zusammenpassende Grafiken:

- mindestens ein **Histogramm oder Boxplot**
- mindestens ein **Streudiagramm** (mit `geom_smooth`, wenn sinnvoll)
- mindestens ein **Balkendiagramm** oder eine **facettierte Grafik**

Anforderungen an jede Grafik:

- `labs()` mit Titel, Achsenbeschriftungen und Caption
- eigenes `mein_theme` angewendet
- sinnvolle Farbpalette gewählt

___
**Schritt 4: Plots kombinieren**

Kombiniert eure drei Grafiken mit `patchwork`:

- wählt ein sinnvolles **Layout** (`|`, `/`, oder kombiniert)
- fügt einen **Gesamttitel** mit `plot_annotation()` hinzu

___
**Schritt 5: Exportieren**

Speichert eure kombinierte Abbildung mit `ggsave()`:

- Format: **PNG** oder **PDF**
- Auflösung: `dpi = 300`
- Datei im Ordner `output/`

## Checkliste

Am Ende sollten bei euch vorhanden sein:

- drei Einzelgrafiken (als Objekte `p1`, `p2`, `p3` gespeichert)
- eine kombinierte `patchwork`-Abbildung mit Gesamttitel
- eine exportierte Datei in `output/`
- ein dokumentiertes Skript mit Kommentaren

::: callout-tip
## **Tipps für das Mini-Projekt**

- Fangt einfach an – erst der Grundplot, dann das Styling
- Greift auf euer `mein_theme`-Objekt zurück
- Beim Export: erst `ggsave()` testen, dann die Auflösung hochsetzen
- Nutzt `facet_wrap()` wenn ihr viele Gruppen vergleichen wollt
:::

# Recap Workshop
___

:::{.callout-note}
## **Recap beider Tage**

:::{.panel-tabset}

# Tag 1 – Data, Aesthetics, Geometries

- **Warum Visualisierung?** Anscombe-Quartett, Exploration, Kommunikation, Qualitätskontrolle
- **Was ist ggplot2?** Grammar of Graphics, schichtweiser Aufbau
- **🗂️ Data**: `ggplot(data = df)` – Datenbasis, Pipe in ggplot
- **🎨 Aesthetics**: `aes(x, y, color, fill, size, shape, alpha)` – global vs. lokal, innerhalb vs. außerhalb
- **🎨 Aesthetics vertieft**: `color` vs. `fill`, `alpha`, `size`, `shape`
- **📐 Geometries**: `geom_point()`, `geom_histogram()`, `geom_bar()`, `geom_boxplot()`, `geom_smooth()`, `geom_jitter()`
- **Beschriftungen**: `labs()` mit title, subtitle, x, y, caption, color, fill

# Tag 2 – Facets, Statistics, Coordinates, Theme

- **🔲 Facets**: `facet_wrap()` und `facet_grid()` – Gruppenvergleiche durch Teilgrafiken
- **📊 Statistics**: `stat_summary()` – Mittelwerte und Fehlerbalken direkt in der Grafik
- **📏 Coordinates**: `coord_cartesian()`, `coord_flip()`, `scale_x_log10()`, `coord_polar()` (Tortendiagramm)
- **🖌️ Theme**: Fertige Themes, `theme()`-Anpassungen, eigenes Theme-Objekt, Farbpaletten
- **patchwork**: `|`, `/`, `plot_annotation()` – mehrere Plots kombinieren
- **Export**: `ggsave()` mit `dpi`, `width`, `height`
:::
:::

# Abschluss Tag 2
___
Herzlichen Glückwunsch – ihr habt jetzt alle Werkzeuge, um mit `ggplot2` professionelle, aussagekräftige Grafiken zu erstellen 🎉

Bevor wir abschließen:  
👉 Gibt es noch offene **Fragen** oder Grafiken, die wir **gemeinsam anschauen sollen**?

::: callout-note
## **Merksatz zum Abschluss**

Eine gute Grafik zeigt nicht alles auf einmal –  
sie zeigt **genau das, was wichtig ist**.
:::

## Weiterführende Ressourcen

- 📘 [ggplot2-Dokumentation](https://ggplot2.tidyverse.org)
- 📘 [R for Data Science – Visualization](https://r4ds.hadley.nz/data-visualize)
- 🎨 [ColorBrewer2.org](https://colorbrewer2.org) – Paletten interaktiv auswählen
- 🎨 [ggplot2 extensions](https://exts.ggplot2.tidyverse.org) – Überblick über Erweiterungspakete

___
[⬅️ Zurück zu Tag 1](day1.qmd){.btn .btn-primary}
