---
title: "Einführung in R & RStudio – Tag 2"
subtitle: "Fehlende Werte, Umkodieren & Workflows"
format:
  html:
    toc: true
    toc-title: "Tag 2 – Inhalte"
    toc-location: left
    toc-depth: 2

    
sidebar: workshop1
---

Willkommen zurück 👋  
Wir starten mit einem kurzen Recap von Tag 1 und klären offene Fragen.

# Recap - Tag 1

Wir haben im ersten Teil des Workshops gelernt, wie RStudio aufgebaut ist und funktioniert. Wir kennen nun die wichtigsten Grundlagen und können diese heute weiter **vertiefen und festigen**.

::: callout-tip
# **Recap-Fragen**
- Was ist ein Data Frame?
- Was macht `select()` vs. `filter()`?
- Wofür nutzen wir Pipes (`|>`)?
:::

::: callout-note
# **Merksatz**

R ist eine **Programmiersprache** – und wie jede Sprache lernt man sie  
durch **regelmäßige Nutzung**.

Fehler zu machen ist völlig normal (auch wenn es manchmal frustrierend ist).  
Für fast jedes Problem gibt es **eine Lösung, eine Erklärung oder ein Paket** 😊
:::

___

# Umkodieren

In der Datenanalyse arbeiten wir häufig mit Variablen,  
deren Werte **nicht direkt so vorliegen**, wie wir sie für eine Auswertung benötigen.

**Umkodieren** bedeutet, Werte oder Kategorien gezielt zu verändern oder neu zusammenzufassen, damit Variablen
- **inhaltlich korrekt** interpretiert werden können und
- **für Analysen** (z. B. Gruppenvergleiche, Skalenbildung) besser nutzbar sind.

Beim Umkodieren können zum Beispiel:

- Kategorien zusammengefasst werden  
  (z. B. mehrere Bildungsabschlüsse → „niedrig / mittel / hoch“)
- Werte umgedreht werden  
  (z. B. hohe Werte = geringe Zustimmung)
- neue Variablen aus bestehenden gebildet werden  
  (z. B. Summen- oder Skalenwerte) **→** das kennen wir schon!

::: callout-tip
# **Warum ist Umkodieren wichtig?**

Rohdaten sind selten sofort „analysefertig“.  
Durch Umkodieren stellen wir sicher,  
dass unsere Variablen **inhaltlich korrekt** interpretiert  
und **vergleichbar** ausgewertet werden können. Umkodierung ist daher ein wichtiger **Bestandteil der Datenaufbereitung** und **wichtig** für die späteren Analysen!
:::

Im Folgenden sehen wir typische Beispiele für Umkodierungen  
und setzen sie direkt mit R um.

## Umkodieren invertierter Items

In Fragebögen kommen häufig invertierte Items vor. Das bedeutet: Hohe Werte drücken geringe Zustimmung aus – oder umgekehrt.

Damit alle Items in dieselbe Richtung zeigen, müssen invertierte Items umkodiert werden.

### Beispiel 

Die Items `hs04` bis `hs07 und hs09` Fragen die mentale Gesundheit in den letzten vier Wochen ab:

|**Variable**|**Inhalt**|**Skalierung**|
|----|----|----|
|hs04|"Hetze, unter Zeitdruck"| 1 = "Immer" bis 5 = "Nie"|
|hs05|"Niedergeschlage"| 1 = "Immer" bis 5 = "Nie"|
|hs06|"Ruhig, Ausgeglichen"| 1 = "Immer" bis 5 = "Nie"|
|hs07|"Jede menge Energie"| 1 = "Immer" bis 5 = "Nie"|
|hs09|"Einsam"|1 = "Immer" bis 5 = "Nie"|

Wir wir sehen, sind einige Items invertiert formuliert. Würden wir daraus, eine Skala bilden bspw. **Disstress**, könnten wir mit dem `mutate()`Befehl, keine adäquate Skala bilden.

Wir müssen also entscheiden, was nun **hohe Werte und was niedrige Werte** darstellen sollen. Damit es intuitiver ist, wollen wir nun die **Variablen `hs04`, `hs05` und `hs09`umkodieren**, damit später es hoher Wert auf der Skala **"viel Disstress"** darstellen kann.

Doch bevor wir Anfangen, laden wir zunächst unseren Datensatz und die Pakte wieder ein, bzw. haben diese schon im Environment!

```{r}
#| echo: true
#| warning: false

library(tidyverse)

df_csv <- read_csv("assets/data/datensatz_workshop.csv")

head(df_csv, 10)
```

Zum besseren Verständnis verkleinern wir erstmal unseren Datensatz: Erstelle den Datensatz `df_diss` mit nur den Items die wir benötigen.

:::{.callout-tip collapse="true"}
# Lösung

```{r}

df_diss <- df_csv |>
select(hs04,hs05,hs06,hs07,hs09)

head(df_diss, 10)

```

:::

Nun können wir in diesem neuen Datensatz, getrennt von den Rohdaten, üben!

:::{.panel-tabset}

# Alternative 1

```{r}
#| echo: true

# jede Variable einzeln und manuell

df_diss$hs04_inv <- 6 - df_diss$hs04

head(df_diss$hs04,10)

head(df_diss$hs04_inv,10)
```
:::{.callout-tip collapse="true"}
# **Hinweis**
Bei der Intertierung, wird...
- der Wert`1` zu  `5`
- der Wert `2` zu `4`
- der Wert `3`bleibt `3`
- der Wert `4` zu `2`
- der Wert `5` zu `1`

Die oben vorgstellte **Alternative 1** basiert auf der Annahme **"maximaler Skalenwert" + 1 - "Skalenwert der Person"**.
:::

# Alternative 2

```{r}
#| echo: true

 df_diss<-df_diss|>
    mutate(hs04_inv = recode(hs04,
                             "1"=5,
                             "2"=4,
                             "3"=3,
                             "4"=2,
                             "5"=1),
           hs05_inv = recode(hs05,
                             "1"=5,
                             "2"=4,
                             "3"=3,
                             "4"=2,
                             "5"=1),
           hs09_inv = recode(hs09,
                            "1"=5,
                            "2"=4,
                            "3"=3,
                            "4"=2,
                            "5"=1),
           )

head(df_diss, 10)           
```

# Alternative 3

```{r}
#| echo: true
#| warning: false
#| eval: false

install.packages("sjmisc")

```
```{r}
#| echo: true
#| warning: false

library(sjmisc)

df_diss <- df_diss|>
            mutate(hs04_inv = rec(hs04, rec = "rev"),
                  hs05_inv = rec(hs05, rec = "rev"),
                  hs09_inv = rec(hs09, rec = "rev")
                  )

head(df_diss, 10)

```
:::{.callout-tip collapse="true"}
# **Hinweis**
Wir haben hier einen Befehl aus einem anderen Paket genutzt. Wie du sehen kannst, sind Pakete auch miteinander kombinierbar!

Hier handelt es sich um den `rec()` Befehl aus dem Paket **sjmisc**.
:::
:::



## Umkodieren von Gruppen und Faktoren

Bisher haben wir Variablen umkodiert, die **numerisch skaliert** sind  
(z. B. Zustimmungsskalen von 1 bis 5).

In der Praxis arbeiten wir jedoch sehr häufig auch mit **kategorialen Variablen**,  
zum Beispiel:
- Geschlecht  
- Bildungsabschluss  
- Wohnort  
- Erwerbsstatus  

Diese Variablen sind meist als **Faktoren** kodiert oder sollen als solche behandelt werden.

Beim Umkodieren von Faktorvariablen geht es weniger um Rechnen,  
sondern darum, **Kategorien sinnvoll zusammenzufassen oder neu zu benennen**.

In diesem Abschnitt schauen wir uns daher an,
wie wir **Faktorvariablen gezielt umkodieren**,  
zum Beispiel indem wir:
- mehrere Kategorien zu einer Gruppe zusammenfassen oder  
- neue, besser interpretierbare Gruppen bilden.

___

Wir erstellen nun erneut einen Datensatz und nennen es `df_rec`. Diesmal fügen wir zu unseren Disstress Variablen weitere hinzu. Folgende Variablen sollen hinzugenommen werden:
- `gs01` - Selbsbeschreibung des Wohnorts
- `educ` - Allgemeiner Schulabschluss
- `mstat` - Familienstand
- `im17` bis `im21` - Einstellung zur sozialen Ungleichheit

:::{.callout-important collapse="true"}
# **Beschreibungen der Variablen**

:::{.panel-tabset}
# Wohnort
|**Variable**|**Inhalt**|**Skalierung**|
|----|----|----|
|gs01|"Selbsbeschreibung des Wohnorts"| 1 = Großstadt<br> 2 = Vorort Großstadt<br> 3 = Mittel-/Kleinstadt<br> 4 = ländl. Dorf<br> 5 = Allein stehendes Haus auf dem Land |

# Schulabschluss
|**Variable**|**Inhalt**|**Skalierung**|
|----|----|----|
|educ|"Allgemeiner Schulabschluss"| 1 = Ohne Abschluss<br> 2 = Volks-/Hauptschule<br> 3 = Mittelere Reife<br> 4 = Fachhochschulreife<br> 5 = Hochschulreife<br> 6 = Anderer Abschluss<br> 7 = Noch Schüler*in |

# Familienstand
|**Variable**|**Inhalt**|**Skalierung**|
|----|----|----|
|mstat|"Familienstand"| 1 = Verheiratet (zsm.lebend)<br> 2 = Verheiratet (getrennt)<br> 3 = Verwitwet<br> 4 = Geschieden<br> 5 = Ledig<br> 6 = Lebensp. (zsm.lebend)<br> 7 = Lebensp. (getrennt)<br> 8 = Lebensp. verstorben<br> Lebensp. aufgehoben |

# Soziale Ungleichheit
|**Variable**|**Inhalt**|**Skalierung**|
|----|----|----|
|im17|"Was man im Leben bekommt, hängt gar nicht so sehr von den eigenen Anstrengungen ab, sondern von der Wirtschaftslage, der Lage auf dem Arbeitsmarkt, den Tarifabschlüssen und den Sozialleistungen des Staates."| 1 = "Stimme voll zu" bis 4 = "Stimme überhaupt nicht zu"|
|im18|"Das Einkommen sollte sich nicht allein nach der Leistung des Einzelnen richten. Vielmehr sollte jeder das haben, was er mit seiner Familie für ein anständiges Leben braucht."| 1 = "Stimme voll zu" bis 4 = "Stimme überhaupt nicht zu"|
|im19|"Nur wenn die Unterschiede im Einkommen und im sozialen Ansehen groß genug sind, gibt es auch einen Anreiz für persönliche Leistungen."|1 = "Stimme voll zu" bis 4 = "Stimme überhaupt nicht zu"|
|im20|"Die Rangunterschiede zwischen den Menschen sind akzeptabel, weil sie im Wesentlichen ausdrücken, was man aus den Chancen, die man hatte, gemacht hat."| 1 = "Stimme voll zu" bis 4 = "Stimme überhaupt nicht zu"|
|im21|"Ich finde die sozialen Unterschiede in unserem Land im Großen und Ganzen gerecht."|1 = "Stimme voll zu" bis 4 = "Stimme überhaupt nicht zu"|

:::
:::

:::{.callout-tip collapse="true"}
# Lösung
```{r}
#| echo: true
#| warning: false

library(tidyverse)

df_rec<-df_csv|>
  select(gs01,educ,mstat,
         hs04,hs05,hs06,hs07,hs09,
         im17,im18,im19,im20,im21)

head(df_rec, 10)
```
:::

Nun schauen wir uns die Umkodierung von Faktoren am Beispiel des Schulabschlusses an:

:::{.panel-tabset}
# Alternative 1
```{r}

df_rec <- df_rec |>
  mutate(
    wohnort = recode(
      gs01,
      "1"= 1,
      "2" = 1,
      "3" = 1,
      "4" = 2,
      "5" = 2
    ))

head(df_rec, 10)

```
:::{.callout-note collapse="true"}
# Beschreibung
Wir haben nun hier aus fünf Gruppen zwei Gruppen gemacht. Wir unterscheiden nun zwischen **1 = Urban** und **2 = Rural**.
:::

# Alternative 2
```{r}

df_rec <- df_rec |>
  mutate(
    wohnort2 = factor(
      wohnort,
      levels = c(1, 2),
      labels = c("Urban", "Rural")
    )
  )

head(df_rec,10)

```
::: {.callout-note collapse="true"}
# Beschreibung
Wir haben hier die zuvor erstellten Gruppen (`1` und `2`) nun als **Faktor mit Labeln** gemacht.
:::

# Alternative 3
```{r}

df_rec <- df_rec |>
  mutate(
    wohnort3 = recode(
      gs01,
      "1" = 1,
      "2" = 1,
      "3" = 1,
      "4" = 2,
      "5" = 2
    ) |> factor(labels = c("Urban", "Rural"))
  )

head(df_rec, 10)

```
:::{.callout-note collapse="true"}
# Beschreibung
Hier haben wir es in einem Schritt getan.
:::

# Alternative 4

```{r}

df_rec <- df_rec |>
  mutate(
    wohnort4 = recode(
      gs01,
      "1" = "Urban",
      "2" = "Urban",
      "3" = "Urban",
      "4" = "Rural",
      "5" = "Rural"
    ) |> factor(levels = c("Urban", "Rural"))
  )

head(df_rec, 10)

```
:::{.callout-note collapse="true"}
# Beschreibung
Hier haben wir erst "gelabled" und dann Levels hinzugefügt.
:::
:::

## Übung

Schaut euch die Variablen im neuen Datensatz `df_rec` an. Eure Aufgabe ist es nun neue Variablen zu erstellen, die sinnvoll sind und die wir dann weiter nutzen werden.

1. Erstellt eine neue Variable von `educ` (nennt diese `abschluss`) die vierstufig ist (niedriger, mittlere, hoher und anderer)
2. Erstellt einen Skalenwert für Disstress und Soziale Unterstützung. Achtet darauf, dass der Summenwert sinnvol interpretierbar ist.

:::{.callout-tip collapse="true"}
# Tipp

- Schaut euch das Codebuch genauer an, um die Variablen besser zu verstehen.
- Guckt euch nochmal die Skalierung der Skalenitems an!
:::

::: {.callout-tip collapse="true"}
# **Lösung**

:::{.panel-tabset}

# Abschluss

```{r}

df_rec <- df_rec |>
  mutate(
    abschluss = recode(
      educ,
      "1" = 1,
      "2" = 1,
      "3" = 2,
      "4" = 3,
      "5" = 3,
      "6" = 4,
      "7" = 1
    ) |> factor(labels = c("Niedriger", "Mittlerer", "Hoher", "Anderer"))
  )

df_rec |>
  select(educ, abschluss) |>
  head(10)


```

# Disstress

```{r}
#| echo: true
#| waring: false

library(sjmisc)

df_rec<-df_rec|>
  mutate(
    hs04_r = rec(hs04, rec = "rev"),
    hs05_r = rec(hs05, rec = "rev"),
    hs09_r = rec(hs09, rec = "rev"),
    disstress = hs04_r + hs05_r + hs06 + hs07+ hs09_r
  )

df_rec |>
  select(hs04, hs04_r, hs05, hs05_r, hs06, hs07, hs09, hs09_r, disstress)|>
  head(10)

```

# Soziale Ungleichheit

```{r}
#| echo: true
#| warning: false

df_rec<-df_rec|>
  mutate(
    im17_r = 5 - im17,
    im18_r = 5 - im18,
    im19_r = 5 - im19,
    im20_r = 5 - im20,
    im21_r = 5 - im21,
    soz.u = rowSums(cbind(im17_r,im18_r,im19_r,im20_r,im21_r))
  )

df_rec |>
  select(im17:im21, im17_r:im21_r, soz.u) |>
  head(10)

```

# Alles in einem Schritt

```{r}
#| echo: true
#| warning: false

df_rec<-df_rec|>
  mutate(
    abschluss = recode(
      educ,
      "1" = 1,
      "2" = 1,
      "3" = 2,
      "4" = 3,
      "5" = 3,
      "6" = 4,
      "7" = 1
    ) |> factor(labels = c("Niedriger", "Mittlerer", "Hoher", "Anderer")),
    hs04_r = rec(hs04, rec = "rev"),
    hs05_r = rec(hs05, rec = "rev"),
    hs09_r = rec(hs09, rec = "rev"),
    distress = hs04_r + hs05_r + hs06 + hs07+ hs09_r,
    im17_r = 5 - im17,
    im18_r = 5 - im18,
    im19_r = 5 - im19,
    im20_r = 5 - im20,
    im21_r = 5 - im21,
    soz.u = rowSums(cbind(im17_r,im18_r,im19_r,im20_r,im21_r))
  )

df_rec |>
  select(abschluss, disstress, soz.u) |>
  head(10)

```
:::

:::



# Fehlende Werte (NA)

Warum fehlende Werte wichtig sind, wie man sie erkennt und sinnvoll behandelt.

___

# Umkodieren

Wie wir Variablen neu kodieren (z. B. Kategorien zusammenfassen, Werte umdrehen, Skalen bilden).

___

# Joins

Wie wir Datensätze über eine gemeinsame ID zusammenführen (z. B. `left_join()`).

___

# Reproduzierbare Workflows

Ordnerstruktur, Skripte, klare Dateinamen, Outputs – damit Analysen nachvollziehbar bleiben.

___

# Mini-Projekt

Wir kombinieren alles: Import → Check → Missing → Recodes → Join → Export.
