---
title: "Einführung in R & RStudio – Tag 2"
subtitle: "Fehlende Werte, Umkodieren & Workflows"
format:
  html:
    toc: true
    toc-title: "Tag 2 – Inhalte"
    toc-location: left
    toc-depth: 2

    
sidebar: workshop1
---

Willkommen zurück 👋  
Wir starten mit einem kurzen Recap von Tag 1 und klären offene Fragen.

# Recap - Tag 1

Wir haben im ersten Teil des Workshops gelernt, wie RStudio aufgebaut ist und funktioniert. Wir kennen nun die wichtigsten Grundlagen und können diese heute weiter **vertiefen und festigen**.

::: callout-tip
# **Recap-Fragen**
- Was ist ein Data Frame?
- Was macht `select()` vs. `filter()`?
- Wofür nutzen wir Pipes (`|>`)?
:::

::: callout-note
# **Merksatz**

R ist eine **Programmiersprache** – und wie jede Sprache lernt man sie durch **regelmäßige Nutzung**.

Fehler zu machen ist völlig normal (auch wenn es manchmal frustrierend ist).  
Für fast jedes Problem gibt es **eine Lösung, eine Erklärung oder ein Paket** 😊
:::

___

# Umkodieren

In der Datenanalyse arbeiten wir häufig mit Variablen, deren Werte **nicht direkt so vorliegen**, wie wir sie für eine Auswertung benötigen.

**Umkodieren** bedeutet, Werte oder Kategorien gezielt zu verändern oder neu zusammenzufassen, damit Variablen
- **inhaltlich korrekt** interpretiert werden können und
- **für Analysen** (z. B. Gruppenvergleiche, Skalenbildung) besser nutzbar sind.

Beim Umkodieren können zum Beispiel:

- Kategorien zusammengefasst werden  
  (z. B. mehrere Bildungsabschlüsse → „niedrig / mittel / hoch“)
- Werte umgedreht werden  
  (z. B. hohe Werte = geringe Zustimmung)
- neue Variablen aus bestehenden gebildet werden  
  (z. B. Summen- oder Skalenwerte) **→** das kennen wir schon!

::: callout-tip
# **Warum ist Umkodieren wichtig?**

Rohdaten sind selten sofort „analysefertig“. Durch Umkodieren stellen wir sicher, dass unsere Variablen **inhaltlich korrekt** interpretiert und **vergleichbar** ausgewertet werden können. Umkodierung ist daher ein wichtiger **Bestandteil der Datenaufbereitung** und **wichtig** für die späteren Analysen!
:::

Im Folgenden sehen wir typische Beispiele für Umkodierungen und setzen sie direkt mit R um.

## Umkodieren invertierter Items

In Fragebögen kommen häufig invertierte Items vor. Das bedeutet: Hohe Werte drücken geringe Zustimmung aus – oder umgekehrt.

Damit alle Items in dieselbe Richtung zeigen, müssen invertierte Items umkodiert werden.

### Beispiel 

Die Items `hs04` bis `hs07 und hs09` Fragen die mentale Gesundheit in den letzten vier Wochen ab:

|**Variable**|**Inhalt**|**Skalierung**|
|----|----|----|
|hs04|"Hetze, unter Zeitdruck"| 1 = "Immer" bis 5 = "Nie"|
|hs05|"Niedergeschlage"| 1 = "Immer" bis 5 = "Nie"|
|hs06|"Ruhig, Ausgeglichen"| 1 = "Immer" bis 5 = "Nie"|
|hs07|"Jede menge Energie"| 1 = "Immer" bis 5 = "Nie"|
|hs09|"Einsam"|1 = "Immer" bis 5 = "Nie"|

Wir wir sehen, sind einige Items invertiert formuliert. Würden wir daraus, eine Skala bilden bspw. **Disstress**, könnten wir mit dem `mutate()`Befehl, keine adäquate Skala bilden.

Wir müssen also entscheiden, was nun **hohe Werte und was niedrige Werte** darstellen sollen. Damit es intuitiver ist, wollen wir nun die **Variablen `hs04`, `hs05` und `hs09`umkodieren**, damit später es hoher Wert auf der Skala **"viel Disstress"** darstellen kann.

Doch bevor wir Anfangen, laden wir zunächst unseren Datensatz und die Pakte wieder ein, bzw. haben diese schon im Environment!

```{r}
#| echo: true
#| warning: false

#install.packages("labelled", repos = "https://cloud.r-project.org")

library(tidyverse)
library(haven)
library(labelled)

df_csv <- read_csv("assets/data/datensatz_workshop.csv")

df_spss <- read_sav("assets/data/spss_datensatz_workshop.sav")

head(df_csv, 10)
```

Zum besseren Verständnis verkleinern wir erstmal unseren Datensatz: Erstelle den Datensatz `df_diss` mit nur den Items die wir benötigen.

:::{.callout-tip collapse="true"}
# Lösung

```{r}

df_diss <- df_csv |>
select(hs04,hs05,hs06,hs07,hs09)

head(df_diss, 10)

```

:::

Nun können wir in diesem neuen Datensatz, getrennt von den Rohdaten, üben!

:::{.panel-tabset}

# Alternative 1

```{r}
#| echo: true

# jede Variable einzeln und manuell

df_diss$hs04_inv <- 6 - df_diss$hs04

head(df_diss$hs04,10)

head(df_diss$hs04_inv,10)
```
:::{.callout-tip collapse="true"}
# **Hinweis**
Bei der Intertierung, wird...
- der Wert`1` zu  `5`
- der Wert `2` zu `4`
- der Wert `3`bleibt `3`
- der Wert `4` zu `2`
- der Wert `5` zu `1`

Die oben vorgstellte **Alternative 1** basiert auf der Annahme **"maximaler Skalenwert" + 1 - "Skalenwert der Person"**.
:::

# Alternative 2

```{r}
#| echo: true

 df_diss<-df_diss|>
    mutate(hs04_inv = recode(hs04,
                             "1"=5,
                             "2"=4,
                             "3"=3,
                             "4"=2,
                             "5"=1),
           hs05_inv = recode(hs05,
                             "1"=5,
                             "2"=4,
                             "3"=3,
                             "4"=2,
                             "5"=1),
           hs09_inv = recode(hs09,
                            "1"=5,
                            "2"=4,
                            "3"=3,
                            "4"=2,
                            "5"=1),
           )

head(df_diss, 10)           
```

# Alternative 3

```{r}
#| echo: true
#| warning: false
#| eval: false

install.packages("sjmisc")

```
```{r}
#| echo: true
#| warning: false

library(sjmisc)

df_diss <- df_diss|>
            mutate(hs04_inv = rec(hs04, rec = "rev"),
                  hs05_inv = rec(hs05, rec = "rev"),
                  hs09_inv = rec(hs09, rec = "rev")
                  )

head(df_diss, 10)

```
:::{.callout-tip collapse="true"}
# **Hinweis**
Wir haben hier einen Befehl aus einem anderen Paket genutzt. Wie du sehen kannst, sind Pakete auch miteinander kombinierbar!

Hier handelt es sich um den `rec()` Befehl aus dem Paket **sjmisc**.
:::
:::



## Umkodieren von Gruppen und Faktoren

Bisher haben wir Variablen umkodiert, die **numerisch skaliert** sind (z. B. Zustimmungsskalen von 1 bis 5).

In der Praxis arbeiten wir jedoch sehr häufig auch mit **kategorialen Variablen**, zum Beispiel:
- Geschlecht  
- Bildungsabschluss  
- Wohnort  
- Erwerbsstatus  

Diese Variablen sind meist als **Faktoren** kodiert oder sollen als solche behandelt werden.

Beim Umkodieren von Faktorvariablen geht es weniger um Rechnen, sondern darum, **Kategorien sinnvoll zusammenzufassen oder neu zu benennen**.

In diesem Abschnitt schauen wir uns daher an, wie wir **Faktorvariablen gezielt umkodieren**, zum Beispiel indem wir:
- mehrere Kategorien zu einer Gruppe zusammenfassen oder  
- neue, besser interpretierbare Gruppen bilden.

___

Wir erstellen nun erneut einen Datensatz und nennen es `df_rec`. Diesmal fügen wir zu unseren Disstress Variablen weitere hinzu. Folgende Variablen sollen hinzugenommen werden:
- `gs01` - Selbsbeschreibung des Wohnorts
- `educ` - Allgemeiner Schulabschluss
- `mstat` - Familienstand
- `im17` bis `im21` - Einstellung zur sozialen Ungleichheit

:::{.callout-important collapse="true"}
# **Beschreibungen der Variablen**

:::{.panel-tabset}
# Wohnort
|**Variable**|**Inhalt**|**Skalierung**|
|----|----|----|
|gs01|"Selbsbeschreibung des Wohnorts"| 1 = Großstadt<br> 2 = Vorort Großstadt<br> 3 = Mittel-/Kleinstadt<br> 4 = ländl. Dorf<br> 5 = Allein stehendes Haus auf dem Land |

# Schulabschluss
|**Variable**|**Inhalt**|**Skalierung**|
|----|----|----|
|educ|"Allgemeiner Schulabschluss"| 1 = Ohne Abschluss<br> 2 = Volks-/Hauptschule<br> 3 = Mittelere Reife<br> 4 = Fachhochschulreife<br> 5 = Hochschulreife<br> 6 = Anderer Abschluss<br> 7 = Noch Schüler*in |

# Familienstand
|**Variable**|**Inhalt**|**Skalierung**|
|----|----|----|
|mstat|"Familienstand"| 1 = Verheiratet (zsm.lebend)<br> 2 = Verheiratet (getrennt)<br> 3 = Verwitwet<br> 4 = Geschieden<br> 5 = Ledig<br> 6 = Lebensp. (zsm.lebend)<br> 7 = Lebensp. (getrennt)<br> 8 = Lebensp. verstorben<br> Lebensp. aufgehoben |

# Soziale Ungleichheit
|**Variable**|**Inhalt**|**Skalierung**|
|----|----|----|
|im17|"Was man im Leben bekommt, hängt gar nicht so sehr von den eigenen Anstrengungen ab, sondern von der Wirtschaftslage, der Lage auf dem Arbeitsmarkt, den Tarifabschlüssen und den Sozialleistungen des Staates."| 1 = "Stimme voll zu" bis 4 = "Stimme überhaupt nicht zu"|
|im18|"Das Einkommen sollte sich nicht allein nach der Leistung des Einzelnen richten. Vielmehr sollte jeder das haben, was er mit seiner Familie für ein anständiges Leben braucht."| 1 = "Stimme voll zu" bis 4 = "Stimme überhaupt nicht zu"|
|im19|"Nur wenn die Unterschiede im Einkommen und im sozialen Ansehen groß genug sind, gibt es auch einen Anreiz für persönliche Leistungen."|1 = "Stimme voll zu" bis 4 = "Stimme überhaupt nicht zu"|
|im20|"Die Rangunterschiede zwischen den Menschen sind akzeptabel, weil sie im Wesentlichen ausdrücken, was man aus den Chancen, die man hatte, gemacht hat."| 1 = "Stimme voll zu" bis 4 = "Stimme überhaupt nicht zu"|
|im21|"Ich finde die sozialen Unterschiede in unserem Land im Großen und Ganzen gerecht."|1 = "Stimme voll zu" bis 4 = "Stimme überhaupt nicht zu"|

:::
:::

:::{.callout-tip collapse="true"}
# Lösung
```{r}
#| echo: true
#| warning: false

library(tidyverse)

df_rec<-df_csv|>
  select(gs01,educ,mstat,
         hs04,hs05,hs06,hs07,hs09,
         im17,im18,im19,im20,im21)

head(df_rec, 10)
```
:::

Nun schauen wir uns die Umkodierung von Faktoren am Beispiel des Schulabschlusses an:

:::{.panel-tabset}
# Alternative 1
```{r}

df_rec <- df_rec |>
  mutate(
    wohnort = recode(
      gs01,
      "1"= 1,
      "2" = 1,
      "3" = 1,
      "4" = 2,
      "5" = 2
    ))

head(df_rec, 10)

```
:::{.callout-note collapse="true"}
# Beschreibung
Wir haben nun hier aus fünf Gruppen zwei Gruppen gemacht. Wir unterscheiden nun zwischen **1 = Urban** und **2 = Rural**.
:::

# Alternative 2
```{r}

df_rec <- df_rec |>
  mutate(
    wohnort2 = factor(
      wohnort,
      levels = c(1, 2),
      labels = c("Urban", "Rural")
    )
  )

head(df_rec,10)

```
::: {.callout-note collapse="true"}
# Beschreibung
Wir haben hier die zuvor erstellten Gruppen (`1` und `2`) nun als **Faktor mit Labeln** gemacht.
:::

# Alternative 3
```{r}

df_rec <- df_rec |>
  mutate(
    wohnort3 = recode(
      gs01,
      "1" = 1,
      "2" = 1,
      "3" = 1,
      "4" = 2,
      "5" = 2
    ) |> factor(labels = c("Urban", "Rural"))
  )

head(df_rec, 10)

```
:::{.callout-note collapse="true"}
# Beschreibung
Hier haben wir es in einem Schritt getan.
:::

# Alternative 4

```{r}

df_rec <- df_rec |>
  mutate(
    wohnort4 = recode(
      gs01,
      "1" = "Urban",
      "2" = "Urban",
      "3" = "Urban",
      "4" = "Rural",
      "5" = "Rural"
    ) |> factor(levels = c("Urban", "Rural"))
  )

head(df_rec, 10)

```
:::{.callout-note collapse="true"}
# Beschreibung
Hier haben wir erst "gelabled" und dann Levels hinzugefügt.
:::
:::

## Übung

Schaut euch die Variablen im neuen Datensatz `df_rec` an. Eure Aufgabe ist es nun neue Variablen zu erstellen, die sinnvoll sind und die wir dann weiter nutzen werden.

1. Erstellt eine neue Variable von `educ` (nennt diese `abschluss`) die vierstufig ist (niedriger, mittlere, hoher und anderer)
2. Erstellt einen Skalenwert für Disstress und Soziale Unterstützung. Achtet darauf, dass der Summenwert sinnvol interpretierbar ist.

:::{.callout-tip collapse="true"}
# Tipp

- Schaut euch das Codebuch genauer an, um die Variablen besser zu verstehen.
- Guckt euch nochmal die Skalierung der Skalenitems an!
:::

::: {.callout-tip collapse="true"}
# **Lösung**

:::{.panel-tabset}

# Abschluss

```{r}

df_rec <- df_rec |>
  mutate(
    abschluss = recode(
      educ,
      "1" = 1,
      "2" = 1,
      "3" = 2,
      "4" = 3,
      "5" = 3,
      "6" = 4,
      "7" = 1
    ) |> factor(labels = c("Niedriger", "Mittlerer", "Hoher", "Anderer"))
  )

df_rec |>
  select(educ, abschluss) |>
  head(10)


```

# Disstress

```{r}
#| echo: true
#| waring: false

library(sjmisc)

df_rec<-df_rec|>
  mutate(
    hs04_r = rec(hs04, rec = "rev"),
    hs05_r = rec(hs05, rec = "rev"),
    hs09_r = rec(hs09, rec = "rev"),
    disstress = hs04_r + hs05_r + hs06 + hs07+ hs09_r
  )

df_rec |>
  select(hs04, hs04_r, hs05, hs05_r, hs06, hs07, hs09, hs09_r, disstress)|>
  head(10)

```

# Soziale Ungleichheit

```{r}
#| echo: true
#| warning: false

df_rec<-df_rec|>
  mutate(
    im17_r = 5 - im17,
    im18_r = 5 - im18,
    im19_r = 5 - im19,
    im20_r = 5 - im20,
    im21_r = 5 - im21,
    soz.u = rowSums(cbind(im17_r,im18_r,im19_r,im20_r,im21_r))
  )

df_rec |>
  select(im17:im21, im17_r:im21_r, soz.u) |>
  head(10)

```

# Alles in einem Schritt

```{r}
#| echo: true
#| warning: false

df_rec<-df_rec|>
  mutate(
    abschluss = recode(
      educ,
      "1" = 1,
      "2" = 1,
      "3" = 2,
      "4" = 3,
      "5" = 3,
      "6" = 4,
      "7" = 1
    ) |> factor(labels = c("Niedriger", "Mittlerer", "Hoher", "Anderer")),
    hs04_r = rec(hs04, rec = "rev"),
    hs05_r = rec(hs05, rec = "rev"),
    hs09_r = rec(hs09, rec = "rev"),
    distress = hs04_r + hs05_r + hs06 + hs07+ hs09_r,
    im17_r = 5 - im17,
    im18_r = 5 - im18,
    im19_r = 5 - im19,
    im20_r = 5 - im20,
    im21_r = 5 - im21,
    soz.u = rowSums(cbind(im17_r,im18_r,im19_r,im20_r,im21_r))
  )

df_rec |>
  select(abschluss, disstress, soz.u) |>
  head(10)

```
:::
:::

___

# Joins – Datensätze zusammenführen

In der Praxis liegen Informationen häufig **nicht in einem einzigen Datensatz** vor. Stattdessen gibt es mehrere Tabellen, die sich auf **dieselben Fälle** beziehen, z. B.:

- ein Datensatz mit **Befragungsdaten**
- ein weiterer mit **Regionalinformationen**
- oder zusätzliche **Kontextvariablen**

Um diese Informationen gemeinsam auswerten zu können, müssen wir die Datensätze **zusammenführen**.  
Genau dafür nutzen wir sogenannte **Joins**.

::: callout-tip
# Grundidee von Joins

Ein **Join** verbindet zwei Datensätze über eine **gemeinsame Variable**  
(z. B. eine Personen-ID oder Fallnummer).

👉 Voraussetzung:  
Beide Datensätze enthalten **mindestens eine gemeinsame Schlüsselvariable**.
:::

In `dplyr` gibt es verschiedene Join-Typen, die sich darin unterscheiden, **welche Fälle im Ergebnis erhalten bleiben**.

:::{.callout-note collapse="true"}
# Die Join-Typen
- **left_join()** → linker Datensatz bestimmt  
- **right_join()** → rechter Datensatz bestimmt  
- **inner_join()** → nur Überschneidung  
- **full_join()** → alles von beiden  
:::

Wir schauen uns nun den am **häufigsten** verwendeten Join-Befehl an: `left_join()`. Dafür schauen wir uns nun den Befehl im Detail an.

:::{.callout-note}
# left_join()

left_join(x, y, by = "id")

- x → **linker Datensatz**
- y → **rechter Datensatz**
- by → **Schlüsselvariable (hier "id")**
:::

Doch bevor wir nun Datensätze zusammenführen, brauchen wir erstmal einen zweiten Datensatz.

➡️ **[Datensatz für Kinderarmut und Altersarmut nach Bundesländern](../ws1/assets/data/armutdaten.csv)**

Wir laden nun den neuen Datensatz in unser Environment.

```{r}
#| echo: true
#| warning: false

df_armut <- read_csv("assets/data/armutdaten.csv")

head(df_armut,10)

```

Nun schauen wir, ob wir eine Schlüsselvariable erkennen können. Die Variable `kzf` was die Kennziffer des **Bundeslandes** darstellt, könnte in Frage kommen. Welche ähnliche Variable haben wir in unserem **ersten Datensatz**?

:::{.callout-note collapse="true"}
# **Hinweis**
Die Variable `land` sieht doch vielversprechend aus, oder?

```{r}
#| echo: true
#| warning: false

df_spss |>
  select(land) |>
  head(10)

```
:::

Wir gucken uns die Kodierung im **Codebuch** an. Wir müssen vorher die Variable umstrukturieren. Erstelle in unserem **Datensatz** eine neue Variable mit dem namen `kzf`.

:::{.callout-tip collapse="true"}
# **Lösung**

```{r}
#| echo: true
#| warning: false

df_spss <- df_spss |>
  mutate(kzf = rec(land,rec="
                   10 = 1;
                   20 = 2;
                   30 = 3;
                   40 = 4;
                   50 = 5;
                   60 = 6;
                   70 = 7;
                   80 = 8;
                   90 = 9;
                   100 = 10;
                   111 = 11;
                   112 = 11;
                   120 = 12;
                   130 = 13;
                   140 = 14;
                   150 = 15;
                   160 = 16"))

df_spss |>
  select(kzf) |>
  head(10)

```
:::

Wir haben nun die **Schlüsselvariable** erstellt und finden sie in beiden **Datensätzen**.

Bevor wir **die Datensätze zusammenführe**, checken wir nochmal, ob in beiden Datensätzen die **Schlüsselvariable** vorhanden ist.

```{r}
#| echo: true
#| warning: false

intersect(names(df_spss), names(df_armut))

```

Nun führen wir die **beiden Datensätze** zusammen.

```{r}
#| echo: true
#| warning: false

df_spss_armut <- left_join(df_spss, df_armut, by = "kzf")

df_spss_armut |>
  select(66:70) |>
  head(10)

```

:::{.callout-note}
# **Hinweis**

Bei `select(66:70)` wähle ich die Spalten **66 bis 70** in meinem neuen **Datensatz** aus.
:::

## Übung

Erstellt erneut euren Datensatz aus der letzten Aufgabe und speichert ihn diesmal unter dem Namen **`df_rec2`**. Achtet darauf, dass ihr **eine eindeutige Schlüsselvariable** mitübernehmt.

Führt anschließend **dieselben Umkodierungen** durch wie zuvor bei `df_rec`.

Zum Schluss **fügt ihr den Hauptdatensatz und `df_rec2` zu einem neuen Datensatz** mit dem Namen **`df_analyse`** zusammen.

:::{.callout-tip}
# **Tipp**
**Codebuch** 😉
:::

:::{.callout-tip collapse="true"}
# **Lösung**

```{r}
#| echo: true
#| warning: false

# Erstellen von df_rec2

df_rec2<-df_csv|>
  select(respid,gs01,educ,mstat,
         hs04,hs05,hs06,hs07,hs09,
         im17,im18,im19,im20,im21)

head(df_rec2, 10)

# Umkodieren und Summenwerte erstellen

df_rec2 <-df_rec2|>
  mutate(
    wohnort = recode(gs01,
      "1" = 1,
      "2" = 1,
      "3" = 1,
      "4" = 2,
      "5" = 2
    ) |> factor(labels = c("Urban", "Rural")),
    abschluss = recode(
      educ,
      "1" = 1,
      "2" = 1,
      "3" = 2,
      "4" = 3,
      "5" = 3,
      "6" = 4,
      "7" = 1
    ) |> factor(labels = c("Niedriger", "Mittlerer", "Hoher", "Anderer")),
    hs04_r = rec(hs04, rec = "rev"),
    hs05_r = rec(hs05, rec = "rev"),
    hs09_r = rec(hs09, rec = "rev"),
    distress = hs04_r + hs05_r + hs06 + hs07+ hs09_r,
    im17_r = 5 - im17,
    im18_r = 5 - im18,
    im19_r = 5 - im19,
    im20_r = 5 - im20,
    im21_r = 5 - im21,
    soz.u = rowSums(cbind(im17_r,im18_r,im19_r,im20_r,im21_r))
  )

df_rec2 |>
  select(15:26) |>
  head(10)

# Neuer Datensatz df_analyse

df_analyse <- left_join(df_csv, df_rec2, by="respid")

df_analyse |>
  select(81:91) |>
  head(10)
```
:::{.callout-tip collapse="true"}
# **Tip**
Für eine saubere Lösung ohne Duplikate:
```{r}
#| echo: true
#| warning: false

dupl_vars <- setdiff(names(df_rec2), names(df_csv))

df_analyse <- df_csv |>
  left_join(df_rec2 |> select(respid, all_of(dupl_vars)), by = "respid")
```
:::

:::
:::{.callout-important collapse="true"}
# **Merkhilfe der Join-Befehle**

### `left_join()`

Der **linke Datensatz** ist die Basis.

- **alle Fälle** aus dem linken Datensatz bleiben erhalten  
- passende Informationen aus dem rechten Datensatz werden ergänzt  
- nicht gefundene Werte werden als `NA` ergänzt  

👉 **Der am häufigsten verwendete Join** in der Praxis.

### `right_join()`

Der **rechte Datensatz** ist die Basis.

- **alle Fälle** aus dem rechten Datensatz bleiben erhalten  
- passende Informationen aus dem linken Datensatz werden ergänzt  
- nicht gefundene Werte werden als `NA` ergänzt  

👉 Funktional das Gegenstück zu `left_join()`.

### `inner_join()`

Es bleiben **nur die gemeinsamen Fälle** erhalten.

- Fälle kommen **nur dann** ins Ergebnis, wenn sie **in beiden Datensätzen** vorkommen  
- alle anderen Fälle werden verworfen  

👉 Strenger Join – gut für saubere Überschneidungen.

### `full_join()`

Alle Fälle aus **beiden Datensätzen** bleiben erhalten.

- alle Fälle aus links **und** rechts  
- wo es keine Entsprechung gibt → `NA`  

👉 Maximale Information, aber oft viele fehlende Werte.

:::

___

# Fehlende Werte (NA)


Nachdem wir Datensätze **umkodiert** und **zusammengeführt** haben, kommen wir zu einem Thema, das in der Praxis **immer** eine Rolle spielt:

👉 **fehlende Werte (`NA`)**

Fehlende Werte entstehen zum Beispiel, wenn:
- Fragen *nicht* beantwortet wurden  
- bestimmte Fragen nur für *Teilgruppen* gestellt wurden  
- Datensätze zusammengeführt werden  
- Filter oder Umkodierungen durchgeführt wurden

::: callout-tip
# **Wichtig**
Fehlende Werte sind **kein Fehler**, sondern ein **normaler Bestandteil realer Daten**.

Wichtig ist, zu verstehen,
- **wo** sie auftreten,
- **wie viele** es sind und
- **wie R mit ihnen umgeht**.
:::

## Was ist `NA`?

In R steht `NA` für **Not Available** – also *fehlender Wert*.

- `NA` ist **keine** 0  
- `NA` ist **kein** leerer Text  
- `NA` bedeutet: ***Es liegt kein Wert vor***

R behandelt `NA` **sehr strikt** – und das ist auch gut so.

## Fehlende Werte identifizieren

Bevor wir mit Berechnungen arbeiten, sollten wir immer prüfen, **ob und wo fehlende Werte** vorkommen. Dafür erstellen wir aus unserem **Analysedatensatz `df_analyse`** einen kleineren handlicheren Datensatz mit den Variablen die wir für unsere Analysen wirklich benötigen und nennen es `df_analyse2`.

respid,gs01,educ,mstat

Nehme folgende Variablen mit rein:
- `respid`
- `wohnort`
- `isced97`
- `work`
- `dw15`
- `mstat`
- `hhincc`
- `disstress` und dazugehörigen Variablen
- `soz.u` und dazugehörigen Variablen

:::{.callout-tip collapse="true"}
# **Lösung**
```{r}
#| echo: true
#| warning: false

df_analyse2 <- df_analyse |>
  select(respid,age,sex,wohnort,isced97,work,dw15,
         mstat,hhincc,hs04_r,hs06,hs07,hs05_r,hs09_r,distress,
         im17_r,im18_r,im19_r,im20_r,im21_r,soz.u)

df_analyse2 |>
  head(10)
```
:::

:::{.callout-important collapse="true"}
# **Hinweis**
- Schaut im **Codebuch** nach, was die Variablen bedeuten.
- Achtet darauf, dass ihr die richtigen **Variablennamen** nehmt!
:::

Wir schauen nun unseren Datensatz an:

:::{.panel-tabset}

# Base R
```{r}
#| echo: true
#| warning: false
#| results: false

is.na(df_analyse2)

```
:::{.callout-caution}
# **Achtung**

Sehr **unübersichtlich**, da R hier für **jede Zeile und jeder Variable** einen logischen Vektor mit `TRUE`oder `FALSE` erstellt.
:::

# **Package `naniar`**
```{r}
#| echo: true
#| warning: false

install.packages("naniar", repos="https://cloud.r-project.org")

library(naniar)

any_na(df_analyse2)
```
:::{.callout-caution}
# **Hinweis**
Mit diesem Befehl, bekommen wir eine schnelle Rückmeldung, **ob** unser Datensatz fehlende Werte hat.
:::
:::

### Einzelne Variable prüfen

:::{.panel-tabset}

# Base R
```{r}
#| echo: true
#| warning: false
#| results: false

is.na(df_analyse2$age)

```
:::{.callout-caution}
# **Achtung**

Sehr **unübersichtlich**, da R hier für **jede Zeile einen logischen Vektor mit `TRUE`oder `FALSE` erstellt.
:::

# **Package `naniar`**
```{r}
#| echo: true
#| warning: false


any_na(df_analyse2$age)

```
:::{.callout-caution}
# **Hinweis**
Mit diesem Befehl, bekommen wir eine schnelle Rückmeldung, **ob** in er spezifischen Variable fehlende Werte hat.
:::
:::

Um herauszufinden, **wie viele fehlende Werte** die Variable hat, gehen wir wie folgt vor:

:::{.panel-tabset}

# Base R
```{r}
#| echo: true
#| warning: false

sum(is.na(df_analyse2$age))

```

# **Package `naniar`**
```{r}
#| echo: true
#| warning: false


n_miss(df_analyse2$age)

```

:::

### Überblick mehrer Variablen

Wir können auch **mehrere spezifische** Variablen anschauen:

:::{.panel-tabset}
# Base R

```{r}
df_analyse2 |>
  summarise(
    across(
      c(distress, soz.u),
      ~ sum(is.na(.))
    )
  )
```
::: callout-note
Hier sehen wir auf einen Blick, wie viele fehlende Werte pro Variable existieren.
:::

# Überblick (grafisch)

```{r}
#| echo: true
#| warning: false

gg_miss_var(df_analyse2)


```
::: callout-note
Hier sehen wir auf einen Blick, wie viele fehlende Werte pro Variable im **gesamten Datensatz** sind.
:::
:::

## Was passiert bei Berechnungen mit `NA`?

Ein häufiger Stolperstein ist der Umgang mit fehlenden Werten (`NA`) bei Berechnungen.

👉 Schon ein einziges `NA` reicht aus, damit das gesamte Ergebnis `NA` wird.

```{r}
#| echo: true
#| warning: false


rowSums(cbind(1,5,8,10,NA,20,12,13,NA))


1+5+8+10+NA+20+12+13+NA

```

### Warum ist das so?
R kann nicht erraten, wie mit fehlenden Werten umgegangen werden soll:
- Soll das NA ignoriert werden?
- Soll das Ergebnis trotzdem berechnet werden?
- Oder ist das Ergebnis nicht sinnvoll interpretierbar?

Ohne eine klare Anweisung entscheidet sich R für die **sichere Variante**
und gibt `NA` zurück.

Das gilt für viele Funktionen, zum Beispiel:
- `sum()`
- `mean()`
- `rowSums()`
- `rowMeans()`

👉 Wichtig: Wenn fehlende Werte ignoriert werden sollen, muss man das **explizit angeben**.

```{r}
#| echo: true
#| warning: false

rowSums(cbind(1,5,8,10,NA,20,12,13,NA), na.rm = TRUE)

```
:::{.callout-important}
# **Was bedeutet `na.rm`?**

`na.rm = TRUE` bedeutet:  
**fehlende Werte (`NA`) werden bei der Berechnung ignoriert**.
:::

`na.rm = TRUE` entfernt `NA`-Werte aus der Berechnung, damit Summen trotzdem berechnet werden können.

```{r}
#| echo: true
#| warning: false

rowSums(cbind(1,5,8,10,NA,20,12,13,NA), na.rm = TRUE)

1+5+8+10+20+12+13

```

Wir wissen, dass wir auf einigen Skalen, die wir gebildet haben, viele Missings haben.

```{r}
#| echo: true
#| warning: false

gg_miss_var(df_analyse2)

```

Wir schauen uns das mal genauer an:
```{r}
#| echo: true
#| warning: false

df_analyse2 <- df_analyse2 |>
  mutate(
    soz.u_na = rowSums(cbind(im17_r, im18_r, im19_r, im20_r, im21_r)),
    soz.u_rmt = rowSums(
      cbind(im17_r, im18_r, im19_r, im20_r, im21_r),
      na.rm = TRUE)
  )

df_analyse2 |>
  select(soz.u_na, soz.u_rmt) |>
  gg_miss_var()

```

:::{.callout-warning}
# **Achtung**

`na.rm = TRUE` bedeutet nicht automatisch „besser“.

Wenn sehr viele Items fehlen, kann ein **Skalenwert inhaltlich verzerrt** sein!
:::

### Wann ist na.rm = TRUE sinnvoll?

- wenn nur wenige Werte fehlen
- wenn ein Skalenwert auch mit 1–2 fehlenden Items sinnvoll ist
- für erste Auswertungen und Exploration

## Wie mit fehlenden Werten umgehen?

In der empirischen Forschung gibt es **verschiedene Strategien**, um mit fehlenden Werten umzugehen.  
Welche sinnvoll ist, hängt unter anderem ab von:
- der Anzahl der fehlenden Werte  
- dem Datentyp (Item, Skala, Hintergrundvariable)  
- der Fragestellung der Analyse  

Mögliche Ansätze sind zum Beispiel:
- fehlende Werte **ignorieren** (`na.rm = TRUE`)
- Fälle mit fehlenden Werten **ausschließen**
- fehlende Werte **schätzen oder imputieren** (z. B. Mittelwert, multiple Imputation)

👉 **Wichtig:**  
Diese Entscheidungen haben **inhaltliche Konsequenzen** und sollten immer bewusst getroffen werden.

### Fokus im Workshop

In diesem Workshop konzentrieren wir uns bewusst auf einen **einfachen und transparenten Umgang** mit fehlenden Werten:

👉 **Fälle mit fehlenden Werten werden ausgeschlossen**, wenn sie für die jeweilige Analyse nicht sinnvoll nutzbar sind.

Warum?
- leicht nachvollziehbar  
- gut geeignet für den Einstieg 
- häufig ausreichend bei großen Stichproben  

Komplexere Verfahren wie **Imputation** sind wichtig, gehen aber über den Rahmen dieses Workshops hinaus. Es lohnt sich aber hier **methodisch** einzuarbeiten!

👉 **Multiple Imputation**

## Fehlende Werte entfernen

Wie oben angesprochen, entfernen wir bei **ausreichender Datengrundlage** die Personen, die einen fehlende Werte auf die uns wichtigen Variablen haben.

### Ganze Zeilen entfernen (`drop_na()`)

Mit `drop_na()` entfernen wir **alle Zeilen**,  
in denen mindestens ein `NA` in den angegebenen Variablen vorkommt.

```{r}
#| echo: true
#| warning: false

df_clean <- df_analyse2 |>
  drop_na(soz.u_na)

df_clean |>
  dim()

  df_analyse2 |>
  dim()
```

👉 Ergebnis: Nur Fälle ohne fehlende Werte in `soz.u` bleiben erhalten.

:::{.callout-tip collapse="true"}
# Tipp
Um zu schauen, wie viele Personen damit ausgeschlossen wurden, kann man folgendes machen:

```{r}
#| echo: true
#| warning: false

nrow(df_analyse2) - nrow(df_clean)

```
:::

## Übung

Erstelle einen Datensatz `df_clean`, welcher frei von `NA's` ist für die Variablen `distress` und `soz.u`. 

- Wie viele Beobachtungen werden final ausgeschlossen?

:::{.callout-tip collapse="true"}
# **Lösung**

```{r}
#| echo: true
#| warning: false

df_analyse2 <- df_analyse2 |>
  mutate(
    distress_na = rowSums(cbind(hs04_r,hs06,hs07,hs05_r,hs09_r)),
    distress_rmt = rowSums(
      cbind(hs04_r,hs06,hs07,hs05_r,hs09_r),
      na.rm = TRUE)
  )

df_clean <- df_analyse2 |>
  drop_na(distress_na, soz.u_na)

nrow(df_analyse2) - nrow(df_clean) 

```
:::

:::{.callout-tip}
# **Tipps**

:::{.panel-tabset}
# **Gute Praxis**

Nach dem Entfernen von `NA` immer prüfen:

- Wie viele Fälle sind übrig?
- Ist die Fallzahl noch ausreichend?
- Betrifft das Entfernen bestimmte Gruppen stärker als andere?

# **Merksatz**

Es gibt keinen automatisch richtigen Umgang mit fehlenden Werten. Wichtig ist,

- bewusst zu entscheiden,
- transparent zu dokumentieren,
- und die Konsequenzen zu kennen.
:::
:::

# Recap Workshop

Bevor wir ins **Mini-Projekt** starten, fassen wir kurz zusammen, was wir an **Tag 1** und **Tag 2** gemacht haben.

:::{.callout-note}
# **RECAPS**

:::{.panel-tabset}
# **Recap – Tag 1 (Grundlagen)**

- **R vs. RStudio**: Was ist die Sprache, was ist die Oberfläche?
- **RStudio verstehen**: Script, Console, Environment, Files/Plots/Help
- **Projekte anlegen**: Warum Projekte wichtig sind (Pfade, Ordnung, Reproduzierbarkeit)
- **R-Skripte nutzen**: Code speichern, wiederverwenden, nachvollziehbar arbeiten
- **Objekte & Zuweisung**: `<-`, Vektoren mit `c()`, Werte speichern
- **Funktionen**: `mean()`, `sd()`, `sum()`, `length()` usw. + Kombinationen
- **Datentypen & Strukturen**: numeric/character/factor und Vektor vs. Data Frame
- **Datensatzstruktur**: Zugriff auf Variablen mit `$` und erste Kennwerte
- **Pakete**: `install.packages()` vs. `library()` (tidyverse, haven, psych)
- **Datenimport**: CSV und SPSS (`read_csv()`, `read_sav()`)
- **Plausibilitätscheck**: `summary()` und `glimpse()`
- **Datenaufbereitung mit dplyr**: `select()`, `filter()`, `mutate()` + neue Objekte
- **Pipes** (`|>`): Schritte lesbar als Workflow „hintereinander“ schreiben

# **Recap – Tag 2 (Datenaufbereitung)**

- **Umkodieren**:
  - invertierte Items (Skalen in gleiche Richtung bringen)
  - Gruppen/Faktoren zusammenfassen (z. B. Wohnort → Urban/Rural)
  - Labels / Faktoren erstellen (Interpretation verbessern)
- **Skalenbildung**:
  - Summenwerte erstellen (z. B. `rowSums()` für mehrere Items)
  - Hinweis: Richtung & Interpretation vorher festlegen
- **Joins (Datensätze zusammenführen)**:
  - Schlüsselvariablen identifizieren/erstellen
  - `left_join()` als Standardfall, plus Überblick: right/inner/full
- **Fehlende Werte (NA)**:
  - NA erkennen und zählen (`any_na()`, `n_miss()`, `gg_miss_var()`)
  - verstehen, was NA bei Berechnungen macht
  - `na.rm = TRUE` als explizite Anweisung zum Ignorieren
  - `drop_na()` als einfacher Workflow-Schritt für „saubere“ Analysedaten
:::
:::

## **Workflow**

Ziel ist ein **gut dokumentierter und jederzeit nachvollziehbarer Analyse-Workflow**:  
Jemand anderes (oder du in 3 Monaten) soll verstehen, **was** du gemacht hast, **warum** du es gemacht hast und **wie** du zu deinen Ergebnissen kommst.

:::{.panel-tabset}

# Projektstruktur

Eine mögliche Struktur:

- `projektname/`  
  - `data/`  *(Rohdaten & ggf. bereinigte Daten)*  
  - `scripts/`  *(alle R-Skripte)*  
  - `output/`  *(Tabellen, Abbildungen, Reports)*  
  - `projektname.Rproj`

# Skripte sinnvoll gliedern

Statt ein langes Skript:

- `01_import.R`  *(Daten laden, erste Checks)*  
- `02_cleaning.R`  *(Umkodieren, Skalen, Missing neue Variablen)*  
- `03_analysis.R`  *(Modelle, Tests, Kennwerte)*  
- `04_plots.R`  *(Visualisierungen, Export)*  

So kannst du jeden Schritt einzeln ausführen, testen und bei Fehlern gezielt zurückspringen.

# Kommentare nutzen

Kommentiere kurz, **was** passiert und **warum**:

- Was wird hier gemacht?  
- Welche Annahme steckt dahinter?  
- Welche Variablen/Skalen sind wichtig?

Beispiel:

```{r}
# Invertiere hs04/hs05/hs09, damit hohe Werte = mehr Distress bedeuten
# Skala: 1–5, deshalb: 6 - Wert
```
:::

## **Exkurs: Datensatz Speichern**

Nach der Datenaufbereitung oder Analyse ist es sinnvoll, **Zwischenergebnisse zu speichern** (z. B. bereinigte Datensätze oder finale Analyse-Daten).

So kannst du später direkt weiterarbeiten, ohne alle Schritte erneut ausführen zu müssen.

:::{.panel-tabset}
# CSV

- plattformunabhängig
- gut für Weitergabe und Dokumentation

```{r}
#| echo: true
#| warning: false

write_csv(df_clean, file = "assets/data/output/Datensatz_clean.csv")

```

# SPSS

- praktisch für Zusammenarbeit mit SPSS-Nutzer:innen
- Variablenlabels bleiben erhalten

```{r}
#| echo: true
#| warning: false

write_sav(df_clean, path = "assets/data/output/spss_Datensatz_clean.sav")

```
:::

___

# Mini-Projekt

Wir kombinieren alles: Import → Check → Missing → Recodes → Join → Export.

___

[⬅️ Zurück zu Tag 1](day1.qmd){.btn .btn-primary}